ACORDAO-COMPLETO-2321914

ACÓRDÃO 1669/2021 ATA 26/2021 - PLENÁRIO

VISTOS, relatados e discutidos recursos de reconsideração interpostos por Genecias Mateus Noronha, ex-prefeito de Parambu/CE, gestão de 1/1/2005 até 26/3/2010, Keylly Mateus Noronha, ex-prefeita, gestão a partir de março de 2010, Antão Roques de Freitas, José Alves Limeira, ex-secretários Municipais de Infraestrutura, Antônio Everaldo Henrique Tomaz, fiscal de obra, e José Elpídio Lima Barbosa, sócio administrador da empresa Nordeste Construções e Locação de Veículos Ltda., contra o Acórdão 663/2016-TCU-Plenário;
ACORDAM os Ministros do Tribunal de Contas da União, reunidos em Sessão do Plenário, diante das razões expostas pelo Relator, em:
9.1. com fundamento nos arts. 32, inciso I, e 33, da Lei 8.443/1992, não conhecer do expediente interposto em nome de José Elpídio Lima Barbosa;
9.2. com fundamento nos arts. 32, inciso I, e 33 da Lei 8.443/1992, conhecer dos demais recursos de reconsideração interpostos, para, no mérito, dar-lhes provimento, de forma a:
9.2.1. conferir nova redação aos itens 9.3 e 9.4 do Acórdão 663/2016-TCU-Plenário, nos seguintes termos:
"9.3. julgar irregulares as contas de José Elpídio Lima Barbosa (XXX.604.833-XX) e de Nordeste Construções e Locação de Veículos Ltda. (08.561.067/0001-07) , com base nos arts. 1º, inciso I, 16, inciso III, alínea "c", 19, caput, e 23, inciso III, da Lei 8.443/1992, condenando-os solidariamente ao pagamento dos valores a seguir discriminados, atualizados monetariamente e acrescidos dos correspondentes juros de mora, contados a partir das respectivas datas, até a efetiva quitação do débito, e fixando-lhe o prazo de quinze dias, a contar da notificação, para que comprove, perante este Tribunal, o recolhimento das referidas quantias aos cofres do Tesouro Nacional, nos termos do art. 23, inciso III, alínea "a", da Lei 8.443/1992:
	Data da ocorrência
	Valor (R$) 

	28/3/2008
	8.854,69

	20/5/2008
	77.850,12

	10/9/2008
	202.703,61

	11/11/2008
	147.200,75

	23/12/2010
	36.752,41

9.4. aplicar a José Elpídio Lima Barbosa (CPF XXX.604.833-XX) e à Nordeste Construções e Locação de Veículos Ltda. (CNPJ 08.561.067/0001-07) , individualmente, a multa prevista no art. 57 da Lei 8.443/1992, no valor de R$ 50.000,00 (cinquenta mil reais) , com a fixação do prazo de quinze dias, a contar da notificação, para que comprove, perante este Tribunal, o recolhimento da importância devida aos cofres do Tesouro Nacional, atualizada monetariamente desde a data do presente acórdão até o efetivo recolhimento, na forma da legislação em vigor;"
9.2.2. excluir do rol de responsáveis Antônio Everaldo Henrique Tomaz e José Alves Limeira;
9.2.3. julgar regulares as contas dos Srs. Genecias Mateus Noronha, Keylly Mateus Noronha e Antão Roques de Freitas, com fundamento nos arts. 1º, inc. I, 16, inc. I, 17 e 23, inc. I, da Lei 8.443/1992, dando-lhes quitação plena;
9.3. dar ciência deste acórdão aos recorrentes, ao Município de Parambu/CE e à Procuradoria da República no Ceará.

Recursos de reconsideração interpostos contra acórdão que julgou irregulares as contas dos recorrentes, condenando-os ao pagamento de débito e de multa, em razão de irregularidades em contrato de repasse para a construção da primeira etapa de rodoviária municipal.

Município de Parambu/CE.

3. Recorrentes: Genecias Mateus Noronha (XXX.305.123-XX); Keylly Mateus Noronha (XXX.058.322-XX); Antão Roques de Freitas (XXX.334.283-XX); Antônio Everaldo Henrique Tomaz (XXX.143.983-XX); José Alves Limeira (XXX.132.843-XX); e José Elpídio Lima Barbosa (XXX.604.833-XX).

Ministro Vital do Rêgo.

13.1. Ministros presentes: Ana Arraes (Presidente), Benjamin Zymler, Raimundo Carreiro, Bruno Dantas (Relator), Vital do Rêgo (Revisor) e Jorge Oliveira.
13.2. Ministros-Substitutos convocados: Marcos Bemquerer Costa e Weder de Oliveira.
13.3. Ministro-Substituto presente: Augusto Sherman Cavalcanti.

BRUNO DANTAS

Ministro-Substituto Augusto Sherman Cavalcanti.

Por registrar as principais ocorrências havidas no andamento do processo até o momento, resumindo os fundamentos das peças acostadas aos autos, adoto como relatório, com os ajustes necessários e destaques do original, a instrução da secretaria responsável pela análise da demanda (peça 280) , que contou com a anuência do corpo diretivo da unidade (peças 281-282) :
"INTRODUÇÃO
1.1. Trata-se de recursos de reconsideração (peças 256 e 267) interpostos por Genecias Mateus Noronha (ex-prefeito) , Keylly Mateus Noronha (ex-prefeita) , Antão Roques de Freitas e José Alves Limeira (ex-secretários municipal de infraestrutura) e Antônio Everaldo Henrique Tomaz (fiscal da obra) Ltda.) contra o Acórdão 663/2016-TCU-Plenário (peça 174) , proferido com o seguinte teor:
'ACORDAM os Ministros do Tribunal de Contas da União, reunidos em sessão de Plenário, ante as razões expostas pelo Relator, em:
9.1. considerar revéis a empresa Nordeste Construções e Locação de Veículos Ltda. (08.561.067/0001-07) e José Elpídio Lima Barbosa (XXX.604.833-XX) , para todos os efeitos, dando-se prosseguimento ao processo, nos termos do art. 12, § 3º, da Lei 8.443/1992;
9.2. acolher parcialmente as alegações de defesa apresentadas por Antônio Carvalho Lins (XXX.722.433-XX) , Tadeu Noronha Mota (XXX.340.783-XX) , Ana Raquel Ferreira de Almeida (XXX.062.733-XX) , Marcello Mourão Borges (XXX.409.453-XX) , Jânio Keilthon Teixeira Costa (XXX.473.727-XX) , Tríplice Construções Ltda. (08.286.902/0001-48) e Cosampa Projetos e Construções Ltda. (03.006.548/0001-37) ;
9.3. julgar irregulares as contas de Genecias Mateus Noronha (XXX.305.123-XX) , Keylly Mateus Noronha (XXX.058.322-XX) , Antão Roques de Freitas (XXX.334.283-XX) , José Alves Limeira (XXX.132.843-XX) , Antônio Everaldo Henrique Tomaz (XXX.143.983-XX) , José Elpídio Lima Barbosa (XXX.604.833-XX) e Nordeste Construções e Locação de Veículos Ltda. (08.561.067/0001-07) , nos termos dos art. 1º, inciso I, 16, inciso III, alínea 'c', § 2º, 19, caput, e 23, inciso III, da Lei 8.443/1992, condenando-os solidariamente ao pagamento da importância a seguir discriminada, atualizada monetariamente e acrescida dos correspondentes juros de mora, contados a partir das respectivas datas, até a efetiva quitação do débito, fixando-lhes o prazo de quinze dias, a contar da notificação, para que comprovem, perante este Tribunal, o recolhimento das referidas quantias aos cofres do Tesouro Nacional, nos termos do art. 23, inciso III, alínea 'a', da Lei 8.443/1992:
9.3.1. Responsáveis solidários: Genecias Mateus Noronha (XXX.305.123-XX) , Antão Roques de Freitas (XXX.334.283-XX) , José Alves Limeira (XXX.132.843-XX) , Antônio Everaldo Henrique Tomaz (XXX.143.983-XX) , José Elpídio Lima Barbosa (XXX.604.833-XX) e Nordeste Construções e Locações de Veículos Ltda. (08.561.067/0001-07) :
	Data da ocorrência
	Valor (R$) 

	28/3/2008
	8.854,69

	20/5/2008
	77.850,12

	10/9/2008
	202.703,61

	11/11/2008
	147.200,75

9.3.2. Responsáveis solidários: Keylly Mateus Noronha (XXX.058.322-XX) , Antão Roques de Freitas (XXX.334.283-XX) , José Alves Limeira (XXX.132.843-XX) , Antônio Everaldo Henrique Tomaz (XXX.143.983-XX) , José Elpídio Lima Barbosa (XXX.604.833-XX) e Nordeste Construções e Locações de Veículos Ltda. (08.561.067/0001-07) :
	Data da ocorrência
	Valor (R$) 

	23/12/2010
	36.752,41

9.4. aplicar aos responsáveis, individualmente, a multa prevista no art. 57 da Lei 8.443/1992, nos valores a seguir indicados, com a fixação do prazo de quinze dias, a contar da notificação, para que comprovem, perante este Tribunal, o recolhimento da importância devida aos cofres do Tesouro Nacional, atualizada monetariamente desde a data do presente acórdão até o efetivo recolhimento, na forma da legislação em vigor:
	Responsáveis
	Valor (R$) 

	Genecias Mateus Noronha (XXX.305.123-XX) , Antão Roques de Freitas (XXX.334.283-XX) , José Alves Limeira (XXX.132.843-XX) , Antônio Everaldo Henrique Tomaz (XXX.143.983-XX) , José Elpídio Lima Barbosa (XXX.604.833-XX) e Nordeste Construções e Locações de Veículos Ltda. (08.561.067/0001-07) 
	50.000,00

	Keylly Mateus Noronha (XXX.058.322-XX) 
	5.000,00

9.5. autorizar, desde logo, nos termos do art. 28, inciso II, da Lei 8.443/1992, a cobrança judicial da dívida, caso não atendida as notificações;
9.6. com fundamento no art. 46 da Lei 8.443/1992, declarar a inidoneidade da empresa Nordeste Construções e Locação de Veículos Ltda. (08.561.067/0001-07) , para participar de licitações que envolvam recursos da Administração Pública Federal, mesmo os descentralizados mediante convênios, acordos, ajustes ou outros instrumentos congêneres federais, pelo prazo de 2 (dois) anos;
9.7. recomendar à Prefeitura Municipal de Parambu/CE que, em futuros procedimentos licitatórios, a comissão de licitação examine se as propostas das empresas licitantes apresentam alinhamento de preços unitários dos serviços, com vistas a atentar para a ocorrência de outros possíveis indícios de conluio entre licitantes;
9.8. encaminhar cópia do inteiro teor desta deliberação à Procuradoria da República no Estado do Ceará, para ajuizamento das ações civis e penais que entender cabíveis, nos termos do art. 16, § 3º, da Lei 8.443/1992 c/c o artigo 209, § 7º, do Regimento Interno do TCU;
9.9. retirar a chancela de sigilo sobre estes autos; e
9.10. arquivar o processo após ciência aos responsáveis.'
HISTÓRICO.
2. Esta tomada de contas especial originou-se da conversão, nos termos do Acórdão 165/2013-TCU-Plenário, do Relatório de Auditoria (TC Processo 041.714/2012-1) , realizada na Prefeitura Municipal de Parambu/CE, com o objetivo de apurar, por meio de Fiscalização de Orientação Fiscalizada (FOC) , notícias veiculadas na imprensa, acerca de grupos organizados de pessoas e empresas atuando em conluio com o objetivo de fraudar licitações e desviar recursos públicos sob a responsabilidade dos municípios do Estado do Ceará.
2.1. A equipe de auditoria identificou irregularidades na Tomada de Preços 2007.07.06.001-Seinfra, custeada com recursos transferidos por meio do Contrato de Repasse 0202686-53/2006 (Siafi 567756) , que objetivava a construção da primeira etapa da rodoviária municipal. O montante federal repassado foi da ordem de R$ 500.000,00.
2.2. Constatou-se que a empresa Nordeste Construções e Locação de Veículos Ltda., contratada no âmbito do referido certame, não tinha capacidade operacional para executar a obra. Concluiu-se não haver nexo de causalidade entre os recursos repassados e a consecução de seu objeto, não fazendo a empresa jus aos pagamentos recebidos, ante os indícios de que não foi a executora do objeto.
2.3. Cumpre mencionar que o TCU, resguardando o devido dever de sigilo, teve acesso a informações advindas de processos judiciais ('Operação Gárgula') .
2.4. No âmbito da Corte de Contas Federal, foram citados os envolvidos, inclusive os sócios das empresas licitantes, após desconsideração da personalidade jurídica. Foram realizadas também audiências.
2.5. As alegações e documentos apresentados foram considerados insuficientes para afastar todas as irregularidades atribuídas aos responsáveis. Porém, foram acolhidas, parcialmente, as alegações oferecidas por alguns agentes e empresas licitantes ouvidas, na medida em que as condutas a eles imputadas relacionaram-se apenas ao alinhamento de preços.
2.6. O Relator, Exmº Ministro Augusto Sherman, resumiu suas conclusões da seguinte maneira:
a) o reconhecimento de que não há elementos para firmar a convicção quanto à existência de conluio na licitação não é suficiente para elidir o débito, que, no caso concreto, decorreu da ausência de nexo causal entre os recursos repassados e a consecução de seu objeto, diante da contratação de empresa sem capacidade operacional para executar efetivamente a obra;
b) as decisões adotadas nos TCs Processo 007.104/2013-8 e Processo 007.111/2013-4 não se prestam a subsidiar idêntico encaminhamento no presente processo, uma vez que, naqueles casos, a empresa logrou demonstrar a efetiva capacidade operacional para execução dos serviços, o que não ocorreu no ajuste ora em exame;
c) não se trata de enriquecimento sem causa da União, pois não restou demonstrado que a execução do objeto foi realizada com os recursos federais;
d) a subcontratação, somente alegada a partir do pronunciamento do Secretário da Secex/CE, não foi comprovada, não se confirmando o necessário fluxo dos recursos federais para a empresa que teria sido subcontratada;
e) a jurisprudência acerca do aproveitamento de parcelas concluídas de obras, no caso de execução parcial do objeto, não socorre os responsáveis, tendo em vista que pode ser adotada somente se houver a comprovação da aplicação dos recursos federais na parte executada, o que, definitivamente, não se conseguiu demonstrar nestes autos;
f) a responsabilização dos ex-prefeitos decorre, além da responsabilidade intrínseca de administrar e fiscalizar a execução contratual, da efetiva atuação, no caso concreto, ao assinar as relações de solicitação de pagamentos destinados à Nordeste Construções, nada obstante as evidências indicarem que a obra foi executada por outra empresa.
2.7. Assim, o Plenário prolatou o Acórdão 663/2016-TCU (peça 174) . Os recorrentes opuseram embargos de declaração, os quais foram rejeitados por meio do Acórdão 3174/2016-TCU-Plenário (peça 243) .
2.8. Irresignados com o teor da deliberação recorrida, os responsáveis interpuseram os recursos que se passa a analisar.
EXAME DE ADMISSIBILIDADE
3. Reitera-se o exame preliminar de admissibilidade feito pelo SAR/Serur (peças 270/272) , ratificado pelo Relator, Exmo Ministro Bruno Dantas (peça 274) , no sentido de conhecer do presente recurso, nos termos dos arts. 32, inciso I, e 33, da Lei 8.443/1992, c/c o art. 285 do RI/TCU, suspendendo-se os efeitos dos itens 9.3, 9.3.1, 9.3.2, 9.4 e 9.5, em relação a Antão Roques de Freitas, Antônio Everaldo Henrique Tomaz e José Alves Limeira; dos itens 9.3, 9.3.2 e 9.5, em relação a Keylly Mateus Noronha e, por último, dos itens 9.3, 9.3.1, 9.4 e 9.5, em relação a Genecias Mateus Noronha - todos itens do acórdão recorrido, estendendo-se aos respectivos condenados em solidariedade.
3.1. Em relação ao responsável José Elpídio Lima Barbosa, cumpre esclarecer que a advogada Carla Maria Martins Gomes esclareceu que esse não é seu representado, tendo o referido nome constado da peça recursal por equívoco (peça 269) . Infere-se que José Elpídio Lima Barbosa não interpôs recurso de reconsideração, considerando que não há nos autos nenhuma procuração desse responsável outorgada a outro causídico, tampouco peça recursal assinada pelo próprio responsável.
3.2. Cumpre registrar que o advogado Maurício Vaz Canabrava (OAB/DF 42.141) , procurador de Genecias Matheus Noronha, renunciou ao mandato que lhe foi outorgado, sob a justificativa de conflito de interesse, conforme observa-se à peça 279.
EXAME TÉCNICO
4. Delimitação
4.1. Constitui objeto do presente recurso definir se:
Em relação aos ex-Prefeitos Genecias Mateus Noronha e Keylly Mateus Noronha, se:
a) a delegação de competência exclui a responsabilidade dos ex-prefeitos;
b) houve ou não culpa in vigilando e in elegendo;
Em relação aos ex-Prefeitos Genecias Mateus Noronha e Keylly Mateus Noronha e aos ex-Secretários Antão Roques de Freitas e José Alves Limeira, se:
c) houve dano ao Erário;
d) a subcontratação realizada é ou não suficiente para fundamentar a responsabilização dos recorrentes;
e) houve influência negativa nos autos decorrentes de notícias divulgadas na imprensa;
f) o despreparo dos agentes públicos do município e o desconhecimento da lei relativizam a responsabilidade dos recorrentes;
Em relação ao ex-fiscal Antônio Everaldo Henrique Tomaz, se:
g) era responsável pela verificação da capacidade operacional da contratada e por impedir a subcontratação.
5. Da análise de delegação de competência e da suposta inexistência de culpa in vigilando e in eligendo dos ex-Prefeitos
5.1. Afirma-se que houve delegação de competência e que não é correta a responsabilização por culpa in vigilando ou in elegendo.
5.2. Aduz-se que pode haver desconcentração de atribuições pelo responsável. Nesse contexto, faz-se referência à lição do professor José dos Santos Carvalho Filho sobre o desmembramento da Administração Central em órgãos (ministérios, secretarias etc.) , com vistas à melhoria da organização estrutural.
5.3. Alega-se que, como qualquer administrador médio, os ex-prefeitos agiram com base na desconcentração do poder, por meio de delegação de competências. Pondera-se que, do contrário, o prefeito teria que se ocupar pessoalmente de todos os procedimentos licitatórios do município.
5.4. Reconhece-se que a delegação de poderes não exime a responsabilidade do gestor por atos de sua competência primária. Sopesa-se que 'A autoridade delegante pode ser responsabilizada pela má escolha do agente delegado (culpa in elegendo) , assim como quando verificada a fiscalização deficiente dos atos delegados (culpa in vigilando) '.
5.5. Sustenta-se que, em diversos precedentes, o TCU já afastou a responsabilidade do prefeito em face de irregularidade praticada pelo secretário municipal, cita como exemplo o TC Processo 027.365/2009-4, no qual foi proferido o Acórdão 4711/2014-TCU-Primeira Câmara (contas irregulares, débito e multa) , alterado por meio de recurso de reconsideração pelo Acórdão 5629/2016-TCU-Primeira Câmara, em que se registrou que: - 'a responsabilidade da autoridade delegante não é automática ou absoluta'; - não houve falha grave do ex-prefeito na fiscalização dos atos delegados, tampouco potencial conhecimento dos atos ou má-escolha de subordinados. Foi mantida a responsabilidade do ex-secretário de infraestrutura, pela efetiva prática do ato que resultou no dano ao erário, na medida em que os recursos foram geridos pela respectiva secretaria.
5.6. Afirma-se que no presente caso a culpa que foi imputada a Genecias Mateus Noronha foi a 'in elegendo'. Porém, alega-se que foi dos membros da comissão de licitação e do secretário de infraestrutura, e não do ex-prefeito, a responsabilidade pelas análises dos critérios de habilitação, seleção da melhor proposta e julgamento do certame, contrariamente ao consignado no item 28 do voto que antecedeu o acórdão recorrido. Ressalta-se que os ex-prefeitos não participaram diretamente desses procedimentos licitatórios.
5.7. Lembra-se que a responsabilização de Genecias Mateus Noronha decorreu da escolha desses agentes públicos para fazerem parte de sua administração. Daí, infere-se, indiretamente, que não pode ser imputada a esse ex-prefeito a irregularidade atinente à contratação de empresa sem a devida capacidade técnico-operacional (item 23 do voto) . Isso porque 'estar-se-ia falando de culpa in vigilando, que foi devidamente afastada pelo item 28' (peça 256, p.5) .
5.8. Menciona-se lições doutrinárias do Exmº Ministro Benjamin Zymler e do Exmº Ministro Valmir Campelo, juntamente com o AFCE Rafael Jardim Cavalcante, nas quais lecionam que o TCU examina a conduta dos responsáveis por recursos públicos federais sob o ângulo da responsabilidade subjetiva, sem olvidar o 'cenário do ente público'.
5.9. Explica-se que a 'mera irregularidade' não é suficiente para fundamentar a responsabilização pelo TCU, devendo para isso haver uma pormenorizada avaliação da conduta do servidor público, bem como dos contornos fáticos concernentes aos atos examinados, das dificuldades e das peculiaridades do caso. Assevera-se que não houve falha grave.
Análise
5.10. Não há dúvidas que a delegação de competência é uma estratégia administrativa salutar que pode trazer resultados positivos em termos de eficiência na gestão, em qualquer setor. Na seara pública, guarda estreita relação com o conceito de desconcentração, entendida esta como repartição ou distribuição de competências administrativas no âmbito da mesma pessoa jurídica.
5.11. No presente caso, seria necessária a demonstração dos contornos dessa delegação, por exemplo com a apresentação do ato administrativo de delegação ou outro documento ou norma que comprovasse essa delegação.
5.12. Seria ainda preciso que se esclarecesse a extensão dessa delegação, pois há informações nos autos que evidenciam a prática direta de atos ligados à obra pelos ex-prefeitos. Nessa perspectiva, no voto que antecedeu o Acórdão 663/2016-TCU-Plenário, o Relator a quo fez o seguinte registro:
'30. No caso concreto, inclusive, houve a participação ativa dos responsáveis no processo, os quais assinaram as relações de solicitação de pagamentos destinados à Nordeste Construções (TC-Processo 041.714/2012-1, peça 48) , nada obstante as evidências indicarem que a obra foi executada por outra empresa.
 (...) 
32. Diante desse cenário e dos diversos indícios de que a obra não foi realizada pela empresa Nordeste, não se fundamenta a tentativa de afastar a responsabilização dos prefeitos, uma vez que, repito, na condição de gestores municipais, possuem responsabilidade intrínseca de administrar e fiscalizar a execução contratual.'
5.13. Além disso, mesmo que houvesse delegação expressa, não se pode olvidar que o TCU tem posicionamento majoritário no sentido de que a delegação de competência não é capaz de afastar a responsabilidade do gestor dos recursos transferidos por meio de contrato de repasse. Ou seja, vigora o seguinte entendimento: delega-se a competência, não a responsabilidade.
5.14. Cumpre consignar que a responsabilidade pela aplicação dos recursos públicos federais repassados à municipalidade é do prefeito, recaindo sobre ele, em última instância, o ônus de demonstrar a regular utilização desse numerário (Acórdão 1028/2008-TCU-Plenário, da relatoria do Ministro Raimundo Carreiro, 630/2005-TCU-Primeira Câmara, da relatoria do Ministro Guilherme Palmeira, e 752/2007-TCU-Segunda Câmara, da relatoria do Ministro Aroldo Cedraz) .
5.15. Ao firmar o contrato de repasse, o prefeito torna-se responsável tanto pela aplicação do montante transferido, quanto pelo cumprimento do objeto desse instrumento. Essas obrigações decorrem de lei e de princípios que regem a Administração Pública, portanto não se trata de formalismo, mas de um imperativo legal, conforme se depreende da fundamentação do Acórdão 6225/2013-TCU-Segunda Câmara, da relatoria do Ministro Raimundo Carreiro.
5.16. Ademais, ainda que não pratique diretamente atos de execução, é responsável pela prática dos mesmos dentro dos limites legais, sob pena de incorrer em culpa in eligendo ou culpa in vigilando.
5.17. Extrai-se dos fundamentos da deliberação recorrida que a responsabilização dos ex-prefeitos fundou-se em ação comissiva, consubstanciada pela nomeação dos secretários municipais de infraestrutura no período da obra (culpa in eligendo) , e, sobretudo, 'houve a participação ativa dos responsáveis no processo, os quais assinaram as relações de solicitação de pagamentos destinados à Nordeste Construções (TC Processo 041.714/2012-1, peça 48) , nada obstante as evidências indicarem que a obra foi executada por outra empresa' (vide item 30 do voto condutor da deliberação, peça 175, p. 1, destaques inseridos) . Ademais, houve ação omissiva, caracterizada pela ausência de supervisão da atuação desses delegatários (culpa in vigilando) . O dano foi quantificado nesta TCE e teve fundamento de validade na ausência de nexo de causalidade, haja vista que os recursos foram repassados para empresa sem capacidade operacional para executar as obras de construção da primeira etapa da rodoviária municipal razão pela qual há correspondência entre o dano e a conduta dos ex-prefeitos.
5.18. Esse encaminhamento seguiu jurisprudência do TCU que conta com numerosos precedentes, a exemplo dos seguintes:
Acórdão 1247/2006-TCU-Primeira Câmara (Rel. Ministro Guilherme Palmeira) 
'Tomada de contas especial. Recurso de reconsideração. Irregularidades na execução de convênio.
1. A delegação de competência não transfere a responsabilidade para fiscalizar e revisar os atos praticados.
2.O Prefeito é responsável pela escolha de seus subordinados e pela fiscalização dos atos por estes praticados. Culpa in eligendo e in vigilando.'
Acórdão 1843/2005-TCU-Plenário (Rel. Ministro Walton Alencar Rodrigues) 
Licitação. Pedido de reexame. Ausência de fiscalização de atos delegados. (...) 
A delegação de competência não exime o responsável de exercer o controle adequado sobre seus subordinados incumbidos da fiscalização do contrato.
Suas argumentações não obtiveram êxito na pretensão de afastar sua responsabilidade. A delegação de competência não exime o responsável de exercer o controle adequado sobre seus subordinados incumbidos da fiscalização do contrato. É obrigação do ordenador de despesas supervisionar todos os atos praticados pelos membros de sua equipe, a fim de assegurar a legalidade e a regularidade das despesas, pelas quais é sempre (naquilo que estiver a seu alcance) o responsável inafastável.'
Acórdão 1619/2004-TCU-Plenário (Rel. Ministro Walton Alencar Rodrigues) 
'É entendimento pacífico no Tribunal que o instrumento da delegação de competência não retira a responsabilidade de quem delega, visto que remanesce a responsabilidade no nível delegante em relação aos atos do delegado (v.g. Acórdão 56/1992-TCU-Plenário, in Ata 40/1992; Acórdão 54/1999 - Plenário, in Ata 19/1999; Acórdão 153/2001 - Segunda Câmara, in Ata 10/2001) . Cabe, por conseguinte, à autoridade delegante a fiscalização dos subordinados, diante da culpa in eligendo e da culpa in vigilando.'
Acórdão 1432/2006-TCU-Plenário (Rel. Ministro Ubiratan Aguiar) 
' (...) Responsabilização do gestor pelas atribuições delegadas. Fiscalização devida. (¿) 
 (...) 2. Atribui-se a culpa in vigilando do Ordenador de Despesas quando o mesmo delega funções que lhe são exclusivas sem exercer a devida fiscalização sobre a atuação do seu delegado.
Portanto, os insignes julgadores em nosso país têm sistematicamente se posicionado pela responsabilização, sim, dos prefeitos municipais, pelos atos praticados por seus secretários.'
5.19. É necessário esclarecer que o item 28 do voto que precedeu a deliberação recorrida não afastou de Genecias a responsabilização por culpa in vigilando, pois observa-se que é feito ali o seguinte registro (peça 175, p.6) : 'A responsabilização de Genecias Mateus Noronha decorre da nomeação e não supervisão dos trabalhos realizados pelos membros da Comissão de Licitação e pelo Secretário de Infraestrutura do município, e da Srª Keylly Mateus Noronha da não supervisão dos trabalhos do secretário' (destaque inserido) .
5.20. Consequentemente, não existe a alegada incongruência entre culpa in vigilando e a imputação feita ao ex-prefeito da contratação de empresa sem a devida capacidade técnico-operacional. Isso porque na fundamentação do acordão recorrido observa-se que se demonstrou que o agente político é responsável quando se comprova que de alguma forma contribuiu para a ocorrência da irregularidade. No presente caso, conforme já dito, essa contribuição decorreu da nomeação da comissão e secretário de infraestrutura, bem como pela não supervisão adequada da atuação desses, o que resultou na referida contratação.
5.21. Por fim, vale esclarecer que a conduta dos responsáveis foi analisada à luz da teoria da responsabilidade subjetiva, como é a regra nesse tipo de exame feito pelo Tribunal de Contas da União, conforme verifica-se em farte jurisprudência do TCU, a exemplo do Acórdão 2420/2015-TCU-Plenário, da relatoria do Ministro Benjamin Zymler, a saber:
'1. No âmbito dos processos nesta Corte de Contas, a responsabilidade dos administradores de recursos públicos, escorada no parágrafo único do art. 70 da Constituição Federal, segue a regra geral da responsabilidade civil, ou seja, é de natureza subjetiva. São exigidos simultaneamente três pressupostos para a responsabilização, quais sejam: (i) o ato ilícito na gestão dos recursos públicos; (ii) a conduta dolosa ou culposa e; (iii) o nexo de causalidade entre o dano e o comportamento do agente. Há de ser investigado, ainda, se houve a ocorrência de algum eventual excludente de culpabilidade, tal como a inexigibilidade de conduta diversa ou a ausência de potencial conhecimento da ilicitude.
42. Neste sentido, permito-me transcrever Silvio Rodrigues (Direito Civil, Responsabilidade Civil, pág. 16) : 'Culpa do agente. O segundo elemento, diria, o segundo pressuposto para caracterizar a responsabilidade pela reparação do dano é a culpa ou o dolo do agente que causou o prejuízo. A lei declara que se alguém causou o prejuízo a outrem por meio de ação ou omissão voluntária, negligência ou imprudência, fica obrigado a reparar. De modo que, nos termos da lei, para que responsabilidade se caracterize mister se faz a prova de que o comportamento do agente causador do dano tenha sido doloso ou pelos menos culposo.'
43. Consequentemente, a imputação de débito solidário aos agentes públicos de que ora se cuida dependeria, fundamentalmente, da existência de dolo ou culpa. Considerando que não há nos autos indícios de locupletamento ou de dolo dos responsáveis pela locação do imóvel, entendo haver necessidade de perquirir a existência de culpa, em qualquer uma de suas modalidades.
44. Para tanto, adoto como parâmetro para comparação a conduta esperada de um homem médio, diligente e probo, da qual decorre que o agente público deve agir como se estivesse cuidando dos seus próprios negócios, respondendo pelos danos que vier a causar em decorrência de condutas desidiosas ou temerárias. Assim, nas palavras de Sérgio Cavalieri Filho, 'a conduta culposa deve ser aferida pelo que ordinariamente acontece, não pelo que extraordinariamente possa ocorrer. Jamais poderá ser exigido do agente um cuidado tão extremo que não seria aquele usualmente adotado pelo homem comum, a que os romanos davam a designação prosaica de 'bonus pater familiae', e que é, no fundo, o tipo de homem médio ou normal que as leis têm em vista ao fixarem os direitos e deveres das pessoas em sociedade.' (in: Programa de Responsabilidade Civil, 2ª edição. São Paulo: Malheiros, 2001. p. 39) 
Da análise de responsabilidade dos ex-prefeitos Genecias Mateus Noronha e Keylly Mateus Noronha e dos ex-Secretários Antão Roques de Freitas e José Alves Limeira
6. Da inexistência de dano ao erário.
6.1. Defende-se que está presente o nexo de causalidade entre os recursos recebidos por meio do Contrato de Repasse 0202686- 53/2006 e as despesas indicadas pela Nordeste. Contextualiza sua linha de defesa da seguinte forma:
'A Nordeste sagrou-se vencedora da licitação responsável por executar o objeto do Contrato de Repasse 0202686- 53/2006;
O responsável técnico pelo empreendimento foi pessoa vinculada à Edimil;
A Prefeitura Municipal de Parambu/CE não repassou nenhum recurso municipal à Edimil, no que tange à obra da primeira etapa da construção da rodoviária;
A Prefeitura Municipal de Parambu/CE repassou recurso derivado do Contrato de Repasse 0202686-53/2006 à Nordeste, quanto à obra da primeira etapa da construção da rodoviária;
A obra da primeira etapa da construção da rodoviária do Municipal de Parambu/CE foi executada.'
6.2. Argumenta-se que as obras não foram custeadas com recursos de origem municipal, juntando documentação do TCM/CE, referentes aos exercícios de 2006 a 2010, que indica todos os empreendimentos executados pela Edmil.
6.3. Alega-se que, 'excluindo-se as hipóteses possíveis', presume-se que a empresa Nordeste subcontratou a empresa Edmil. Sopesa que isso não resulta, necessariamente, em dano ao erário. Invoca o art. 72 da Lei 8.666/1993 que prevê a subcontratação, bem como o art. 59, que trata da indenização do executor de fato.
6.4. Argumenta-se que se acreditava que não havia irregularidade na subcontratação, principalmente pela participação da CEF na fiscalização da obra. Esta fazia as respectivas medições sem se importar quem efetivamente estaria à frente da execução. Menciona-se precedentes neste sentido: REsp 876.140/SE (Rel. Ministro Mauro Campbell Marques, Segunda Turma, julgado em 04/06/2009, DJe 23/06/2009) e REO 2001.01.00.025886-2/MA (Rel. Desembargadora Federal Maria Isabel Gallotti Rodrigues, Sexta Turma, DJ p.95 de 21/08/2006) .
6.5. Faz-se reflexões sobre o caráter não personalíssimo do contrato administrativo, tais como: (i) as características pessoais do contratado não são relevantes para a contratação, não havendo vínculo psicológico entre as partes; (ii) a licitação é procedimento destituído de preferência subjetiva; (iii) o que interessa à Administração é adimplemento da prestação, não quem é o executor, guardadas as garantias pelo contratado; e (iv) a execução pelo próprio contratado é exigência do processo seletivo, e não se impõe como exigência subjetiva do Poder Público.
6.6. Assevera-se que não se têm como comprovar o nexo financeiro ente recursos federais e construção da rodoviária, mas que a comprovação da efetiva execução da obra, aliada à inexistência de repasse de outra esfera para o mesmo fim, torna tal fato uma falha de natureza formal. Nas palavras dos recorrentes:
'Desse modo, se havia um terreno e nesse terreno surgiu uma rodoviária, uma obra de necessidade do Município, uma obra que atendeu aos anseios da comunidade e, portanto, ao interesse público e, se o único recurso recebido pela Prefeitura Municipal de Parambu - CE para esse fim foi daquele firmado com o Ministério do Turismo, sob Contrato de Repasse 0202686-53/2006 (Siafi 567756) , então esse foi o dinheiro utilizado na obra.'
6.7. Afirma-se que não há qualquer indício de má-fé, dano ao erário ou desvio de recursos.
Análise
6.8. Nas razões recursais acima é reconhecida a contratação da Nordeste Construções e Locação de Veículos Ltda., mas sem se justificar o porquê do firmamento de contrato com empresa destituída de capacidade operacional para execução da obra da primeira etapa da rodoviária de Parambu/CE.
6.9. Deve-se frisar que a falta de capacidade operacional para executar a obra foi uma das principais irregularidades detectadas pela auditoria que deu origem a esta TCE. No respectivo relatório (peça 1, p.27) , foi registrado que:
'Verificou-se fraude e/ou conluio na licitação e combinação de propostas entre licitantes, tendo por consequência a contratação de empresa sem capacidade operacional para executar efetivamente a obra, implicando a ausência de nexo causal entre os recursos repassados e a consecução de seu objeto, resultando na não comprovação da boa e regular aplicação dos recursos públicos federais liberados por meio do Contrato de Repasse.'
6.10. Assim, nota-se que era de suma importância a justificativa para contratação de empresa operacionalmente incapaz de executar o objeto para o qual foi contratada.
6.11. Por outro lado, alega-se que houve subcontratação da empresa Edmil, sustentando-se que isso não representa nenhuma irregularidade.
6.12. Apesar de o instituto da subcontratação encontrar previsão na Lei 8.666/1993, sabe-se que se exige alguns pressupostos para sua utilização, sendo o principal deles a autorização da Administração.
6.13. A vedação à subcontratação total é ponto pacífico no Tribunal de Contas da União. A parcial é admitida como exceção, nos termos do art. 72.
6.14. Na esteira do ensinamento de Toshio Mukai, a subcontratação integral representa afronta ao art. 37, XXI, da Constituição Federal, e uma vez admitida, configuraria forma de se ludibriar a própria licitação, adjudicando-se o objeto contratual a não participante do certame (MUKAI, Toshio (coord) . In: Curso Avançado de Licitações e Contratos Públicos. 1ª ed. São Paulo. Juarez de Oliveira. 2000, p. 222) .
6.15. Também Jessé Torres Pereira Júnior afirma ser 'absolutamente proibida, em qualquer circunstância, a subcontratação da totalidade do objeto do contrato' (PEREIRA JÚNIOR, Jessé Torres. Comentários à Lei de Licitações e Contratos da Administração Pública. 8ª ed. Rio de Janeiro. Renovar, 2009, p. 762) .
6.16. No entender de Marçal Justen Filho, a subcontratação somente será admitida nos termos e limites previstos no instrumento convocatório, e desde que comprovados a viabilidade e o seu satisfatório resultado. Nesse sentido, afirma o autor que:
'Ainda que não se estabeleça um vínculo direto e imediato entre a Administração e o subcontratado, deverá comprovar-se uma promessa de subcontratação e a idoneidade do possível subcontratado. Para isso, será imprescindível que a Administração avalie requisitos que atestem a regularidade no exercício das atividades da subcontratada. Afinal, a subcontratação envolve riscos para a Administração Pública os quais devem ser minimizados.' (FILHO, Marçal Justen. In: Comentários à Lei de Licitações e Contratos Administrativos. Dialética. São Paulo. 2012. 15ª ed., p. 947.) 
6.17. Nessa linha andaram os Acórdão 2992/2011-TCU-Plenário (rel. Ministro Valmir Campelo) , 1.272/2011-TCU-Plenário (rel. Ministro Augusto Nardes) , 583/2011-TCU-Plenário (rel. Ministro Walton Magalhães Rodrigues) , 717/2011-TCU-Plenário (rel. Ministro Ubiratan Aguiar) , e outros. Ainda que tratando de subcontratação de serviços, vale mencionar trecho do voto que antecedeu o Acórdão 10919/2011-TCU-Segunda Câmara, de relatoria do Ministro Augusto Sherman, a saber:
'4.2.2.4. Quanto à ocorrência da subcontratação, embora a mesma não seja vedada pela Lei de Licitações - diferentemente do afirmado pela equipe de auditoria - ela somente é permitida quando prevista no edital e no contrato, o que não ocorreu no caso da contratação do serviço de transporte escolar do município, custeada com recursos do Pnate. Ademais, ocorreu a subcontratação integral do objeto contratado, o que também contraria o art. 72 da Lei 8.666/93. Foi verificado, ainda, que a empresa contratada não dispunha de veículos para a prestação dos serviços objeto da contratação, tendo agido então como mera agenciadora desses serviços, subcontratando-os em sua totalidade junto a terceiros. Tudo isso com o conhecimento da prefeitura, conforme fazem prova os contratos constantes dos autos, celebrados entre a empresa Queiroz Arruda Construções e Locações Ltda. e os terceiros subcontratados.'
6.18. Ainda sobre esse tema, cumpre trazer à colação excerto do voto que fundamentou o Acórdão 2292/2013-TCU-Segunda Câmara (rel. Ministro André de Carvalho) , tendo em vista que o raciocínio é o mesmo que deve ser aplicado ao presente caso:
'Observa-se que os serviços de transporte escolar contratados pelo município de Várzea Alegre/CE no exercício de 2009 junto à empresa G. F. Calixto - EPP foram integralmente subcontratados e a preços inferiores aos acordados com a administração municipal, com evidente prejuízo ao erário federal, em afronta aos princípios da moralidade, da eficiência, da supremacia do interesse público, bem assim ao dever geral de licitar. 
 (...) 
De igual modo, devem ser rejeitadas, por seu turno, as alegações de defesa apresentadas pela empresa G. F. Calixto - EPP, que se restringiu a alegar que tanto o edital quanto o respectivo contrato previam a subcontratação dos serviços de transporte, não buscando sequer justificar o superfaturamento detectado nos autos, ainda mais quando se observa que a subcontratação total do serviço, mediante termos de contrato celebrados entre a empresa G. F. Calixto - EPP e diversas pessoas físicas da região, resultou em pagamento a maior pela mera intermediação da contratação.
De acordo com o art. 72 c/c o art. 78, VI, da Lei 8.666, de 21 de junho de 1993, a subcontratação deve ser tratada como exceção, de tal modo que a jurisprudência do TCU só tem admitido, em regra, a subcontratação parcial e, ainda assim, quando não se mostrar viável sob a ótica técnico-econômica a execução integral do objeto por parte da contratada e desde que tenha havido autorização formal do ente contratante' (v.g. Acórdão 1151/2011-TCU-Segunda Câmara e Acórdão 3378/2012-TCU-Plenário) .
6.19. A menção à subcontratação total, contida no art. 78 da Lei 8.666/1993, não implica a intenção do legislador em admiti-la, mas tão somente evitar a transferência indevida e não autorizada da execução contratual, tanto que o caput dispõe: 'constituem motivo para rescisão do contrato'.
6.20. No caso concreto, os recorrentes não demonstraram que a subcontratação foi parcial, tampouco se havia autorização nos documentos referentes à licitação ou nos respectivos contratos firmados. Os próprios recorrentes admitem que toda a obra foi subcontratada.
6.21. Portanto, não há como se considerar regular a subcontratação acima abordada.
6.22. Quanto à informação do TCM/CE de que o município não teria efetuado pagamentos à empresa Edimil, esta não afasta a necessidade de que a empresa Nordeste demonstrasse, então, o pagamento efetuado à empresa Edimil, para executar a obra em seu lugar. Considerando que a subcontratação não seguiu os parâmetros legais, a única maneira de a empresa originalmente contratada provar que os recursos federais foram realmente aplicados na obra da rodoviária seria comprovando que pagou à subcontratada, em circunstâncias de tempo (datas do pagamento) e valores compatíveis com o custo da obra.
6.22. Portanto, somando-se a suposta subcontratação ao fato de não ter restado demonstrado o nexo entre a execução física e os recursos do contrato de repasse, é forçoso afirmar que não se logrou afastar a tese de dano ao erário que resultou no débito atribuído aos recorrentes.
7. Da influência nos autos de notícias divulgadas na imprensa, do despreparo dos agentes públicos do município e do desconhecimento da lei
7.1. Preliminarmente, consideram incorreta a percepção que se teve no TCU dos fatos abordados nos autos.
7.2. Entende-se que gerou predisposição negativa, compreensão distorcida da realidade, bem como condenação severa e desproporcional, a veiculação de notícias na imprensa sobre fraude a licitações perpetradas por organizações criminosas no estado do Ceará, haja visto que o nome da empresa Nordeste Construções e Locações de Veículos Ltda. foi mencionado.
7.3. Destaca-se que nos relatórios que precederam os acórdãos, proferidos nestes autos, afastou-se a ocorrência de conluio entre as licitantes ou fraude na licitação em razão de alinhamento de preço, bem como atestou-se que a contratada, de maneira legal, apresentou valores compatíveis com o mercado.
7.4. Afirma-se que o valor praticado na licitação foi justo e correto para a referida obra, naquela região. Consequentemente, o valor repassado foi o ideal para a execução da obra.
7.5. Conclui-se que, a despeito das dificuldades e limitações, a comissão de licitação agiu bem, na medida em que buscou a melhor proposta e o menor/melhor preço, o qual foi considerado compatível ao mercado pelo TCU.
7.6. Menciona-se reportagem jornalística, de 2007, sobre trabalho da CGU no qual, ao avaliar os gastos de estados e municípios, em cerca de 1.161 municípios, concluiu que entre 70 a 80% dessas localidades existem irregularidades, não necessariamente ligadas à corrupção, mas em razão da desinformação, despreparo do gestor público e desconhecimento das leis e dos procedimentos mais adequados, e não por ma-fé (gestão Ministro Jorge Hage) .
7.7. Ainda sobre a notória falta de conhecimento e insipiência dos gestores, mormente os municipais, citam o seguinte trecho da publicação do TCU 'Convênio e outros repasses, 5ª edição, 2014, a saber:
'A publicação 'Convênios e outros Repasses', base teórica do curso que está sendo desenvolvido, aborda todos esses aspectos e será acessada no ambiente virtual de ensino por meio da funcionalidade denominada livro. Sempre que houver atualização da cartilha, o curso será automaticamente atualizado.
Esperamos, assim, contribuir para evitar que os administradores públicos cometam irregularidades na aplicação de recursos federais por desconhecimento da sistemática de controle introduzida pelo Siconv.
 (p.62) 
Destinado, preferencialmente, a órgãos e entidades da Administração Pública que não possuem equipes técnicas especializadas, como, por exemplo, prefeituras de pequenos e médios municípios, o manual dá orientação em linguagem simples e de fácil entendimento, permitindo compreensão dos assuntos por quem não possui especialização na área de construção civil.'
7.8. Alega-se desconhecimento de que cabia ao município, a par da fiscalização da obra em si, verificar a qualidade, a medição, a comprovação do número de empregados da contratada, os respectivos recolhimentos de obrigações sociais (Rais) e outros.
7.9. Argumenta-se que o desconhecimento do município quanto ao acompanhamento da obra é que resultou 'na ausência de comprovação de nexo de causalidade entre os recursos repassados e a execução da obra'.
7.10. Registra-se o distanciamento entre órgãos de controle e entes fiscalizados, destacando que os primeiros são bem preparados e equipados, enquanto os últimos são dependentes de repasses da União, mas são desequipados e integrados por administradores despreparados.
7.11. Reconhece-se ser difícil para os órgãos de controle aceitar as justificativas simplórias de administradores insipientes, apesar de veicularem conteúdo verdadeiro.
7.12. Defende-se que se deve fazer ponderação de princípios, ou seja, de um lado o princípio da legalidade e, de outro, princípios como do interesse público, da eficiência, da moralidade e da impessoalidade.
7.13. Sustenta-se que a questão da responsabilização deve ser minimizada, dando-se mais relevo a verificação do resultado pretendido com o repasse da União.
7.14. Invoca-se precedente do STJ em sede ação de improbidade administrativa, que sustentaria que não havendo dano ao erário ou enriquecimento ilícito do agente estaria afastada a penalização, a saber:
'EMENTA: AGRAVO REGIMENTAL NO AGRAVO EM RECURSO ESPECIAL. ALEGAÇÃO DE IRREGULARIDADES NA DISPENSA DE LICITAÇÃO. AUSÊNCIA DE PROVA QUE DEMONSTRASSE O PREJUÍZO AO ERÁRIO E O DOLO DO AGENTE. AGRAVO DESPROVIDO.
1. Não houve prejuízo ao Erário, tampouco dolo na conduta do agente, o que afasta a incidência dos arts. 10 e 11 da Lei 8.429/1992 e suas respectivas sanções; esta Corte Superior de Justiça já uniformizou a sua jurisprudência para afirmar que é necessária a demonstração do elemento subjetivo, consubstanciado no dolo, para os tipos previstos nos arts. 90 e 11 e, ao menos, na culpa, nas hipóteses do art. 10 da Lei 8.429/1992 (REsp. 1.261.994/PE, Rel. Min. Benedito Gonçalves, DJe 13/04/12) .
2. Em sede de Ação de Improbidade Administrativa da qual exsurgem severas sanções o dolo não se presume, como já assentado em julgamento relatado pelo eminente Ministro Luiz Fux (REsp. 939.118/SP, DJe 01/03/11) .
3. Agravo Regimental desprovido.'
Análise
7.15. Trata-se de mera conjectura a alegação de que as notícias veiculadas na imprensa teriam influenciado nos exames dos autos procedidos no âmbito do TCU. Isso porque esta Corte de Contas pauta sua atuação por critérios estritamente técnicos, baseando suas conclusões nas provas materiais contidas no processo. Portanto, tal alegação não procede.
7.16. O argumento de desconhecimento da lei não pode ser acatado, pois tem plena incidência no âmbito da Administração Pública a seguinte máxima jurídica: 'a ninguém é dado descumprir a lei, alegando desconhecê-la'.
7.17. Quanto ao despreparo dos agentes públicos, também não se pode acolher tal justificativa, na medida em que ao firmar o contrato de repasse o agente político se vinculou ao cumprimento de seu objeto, nos termos pactuados. Como já abordado nestes autos, a escolha equivocada de colaboradores e a má supervisão dos subordinados levam à responsabilização a título de culpa in elegendo e culpa in vigilando.
7.18. Do mesmo modo, os servidores da prefeitura responsáveis pelas providências executivas tendentes à execução da obra, ao aceitarem as respectivas designações, vincularam-se a esse mister na proporção de suas competências. Quanto a este aspecto, no processo item será melhor analisada a responsabilidade do fiscal da obra.
7.19. Sobre a alegação de que se deve examinar a matéria em foco dando maior relevo ao resultado que à estrita observância das normas legais, nota-se que se trata de solicitação de que o presente caso seja analisado à luz da efetividade. Contudo, é preciso esclarecer que mesmo sob essa perspectiva, não se pode descurar da verificação da aplicação dos recursos na forma prevista. Não basta que se constate que a obra trouxe benefícios para população. É necessário no mínimo que se possa estabelecer o nexo entre a existência física da obra e os recursos do contrato de repasse. Isso não foi demonstrado nestes autos. O trecho seguir reforça essa conclusão:
'8. A efetividade diz respeito ao alcance dos resultados pretendidos, a médio e longo prazo. Refere-se à relação entre os resultados de uma intervenção ou programa, em termos de efeitos sobre a população alvo (impactos observados) , e os objetivos pretendidos (impactos esperados) , traduzidos pelos objetivos finalísticos da intervenção. Trata-se de verificar a ocorrência de mudanças na população-alvo que se poderia razoavelmente atribuir às ações do programa avaliado (COHEN; FRANCO, 1993) .
9 Portanto, ao examinar a efetividade de uma intervenção governamental, pretende-se ir além do cumprimento de objetivos imediatos ou específicos, em geral consubstanciados em metas de produção ou de atendimento (exame da eficácia da gestão) . Trata-se de verificar se os resultados observados foram realmente causados pelas ações desenvolvidas e não por outros fatores (ISSAI 3000/1.5, 2004) . A avaliação da efetividade pressupõe que bens e/ou serviços foram ofertados de acordo com o previsto. O exame da efetividade ou avaliação de impacto requer tratamento metodológico específico que busca estabelecer a relação de causalidade entre as variáveis do programa e os efeitos observados, comparando-os com uma estimativa do que aconteceria caso o programa não existisse' (ISSAI 3000/1.7, 2004) . (Tribunal de Contas da União. 3.ed. - Brasília: TCU, Secretaria de Fiscalização e Avaliação de Programas de Governo (...) , Manual de Auditoria Operacional do TCU, 2010. 71 p.) (destaques inseridos) 
7.20. Em relação ao precedente do STJ, esclareça-se que o TCU não julga se ocorreu a prática de ato descrito na Lei 8.429/1992, pois tal competência é do Poder Judiciário. O relatório que antecedeu o Acórdão 2178/2013-TCU-Segunda Câmara, da relatoria do Ministro Benjamin Zymler, discorreu sobre essa matéria, ao tratar da distinção entre controle externo pelo tribunal de contas e ação de improbidade:
'Ao contrário do que sustenta o recorrente, para a imputação em débito, não é necessária a comprovação da má-fé ou desonestidade do agente. Nas hipóteses em que for constatado dano ao erário resultante de omissão no dever de prestar contas, de ato de gestão ilegítimo ou antieconômico, ou desvio de dinheiro público, o Tribunal, ao julgar irregulares as contas, fixará a responsabilidade do agente público que praticou o ato irregular (artigo 16, § 2º, alínea 'a', da Lei 8.443/1192) . Não é necessária, assim, a conduta dolosa, bastando apenas a modalidade culposa.
O Tribunal não condenou o prefeito por ato de improbidade administrativa. Nem poderia, pois não é da competência dos Tribunais e Conselhos de Contas condenarem gestores por atos desta natureza, os quais devem ser apurados em procedimento próprio no âmbito do Poder Judiciário. A improbidade administrativa deve ser apurada em processo movido pelo Ministério Público, a ser julgado pela autoridade judicial.
Frisa-se que a condenação em débito, embora acarrete a obrigação de restituir determinada importância à União, não é sanção, mas sim recomposição do patrimônio público ao status quo anterior. Quando a boa e regular aplicação de recursos não pode ser comprovada, considera-se causado dano ao patrimônio da União, um prejuízo, tendo lhe sido lesionado um bem jurídico. Dessa forma, do ato danoso, nasce a obrigação de indenizar, de restaurar o equilíbrio jurídico-econômico quebrado pelo agente.
É assim desnecessária, para o julgamento pela irregularidade das contas ou para a aplicação de multa em processo de fiscalização, a caracterização de ato doloso de improbidade. Basta que o gestor tenha cometido, de forma não justificada, ato ilegítimo ou antieconômico lesivo ao Erário ou deixado de adimplir sua obrigação de prestar contas dos recursos recebidos, e que lhe fosse exigível conduta diversa, para ficar caracterizada sua responsabilidade subjetiva.' (grifei) 
7.21. Portanto, não militam a favor dos recorrentes as alegações de influência nos autos de notícias divulgadas na imprensa, de despreparo dos agentes públicos do município e de desconhecimento da lei.
8. Da responsabilização do fiscal da obra
8.1. Sustenta-se que a fiscalização do contrato não soube como lidar com o que o controle externo designou de 'capacidade operacional da contratada para executar a obra', somente tomando consciência disso por meio do acórdão condenatório.
8.2. Pondera-se que o fiscal do contrato acompanhou a execução da obra, a qual foi realizada e entregue nos exatos moldes da contratação, não havendo qualquer consignação do Controle Externo sobre o tema.
8.3. Transcreve-se trecho da instrução da Secex/CE (peça 140, p. 5-6, §§ 31-34) . Apesar de se considerar corretas as consignações da unidade técnica, afirma-se que não se pode concluir que a Administração compactuou deliberadamente para a execução da obra por outra empresa.
8.4. Aduz-se que o fato de a Caixa acompanhar e fiscalizar a obra dava a impressão de que à prefeitura cabia tão somente acompanhar a construção propriamente dita, por exemplo, 'verificar o material, a qualidade, a medição, a conformidade com o projeto e o objeto contratado'. Não se tinha clareza sobre o papel de fiscalização a ser exercido pelo município e pela Caixa. Assim, a prefeitura acompanhou a execução da obra efetuada pela empresa que se encontrava no local.
8.5. Argumenta-se que não se imaginava que uma obra realizada e entregue pudesse resultar na irregularidade das contas e condenação em débito, considerando que sequer se sabia o que era 'capacidade operacional da contratada para executar a obra'.
Análise
8.6. A fim de subsidiar a análise de responsabilidade de Antônio Everaldo Henrique Tomaz, transcreve-se, com as devidas escusas, excerto do relatório (peça 4) que antecede ao Acórdão 165/2013-TCU-Plenário (peça 2) que apreciou auditoria realizada na Prefeitura Municipal de Parambu/CE, verbis:
'Nome: Antônio Everaldo Henrique Tomaz - CPF XXX.143.983-XX - Cargo: Fiscal de Obras (desde 1/1/2005) 
Conduta: Fiscalizar a obra, permitindo que permanecesse contratada com empresa sem capacidade operacional para executá-la.
Nexo de causalidade: Ao fiscalizar a obra, permitindo que permanecesse contratada com empresa sem capacidade operacional para executá-la, resultou no pagamento de serviços sem nexo de causalidade com os recursos a eles destinados.
Culpabilidade: Não é possível afirmar que houve boa fé do responsável, pois que pelo cargo, função ou atividade ocupada por ele é razoável afirmar que era possível ter consciência da ilicitude da ação ou omissão que praticou e que seria razoável exigir de sua pessoa conduta diversa daquela que adotou, consideradas as circunstâncias que o cercavam, adotando conduta ética e diligente nos procedimentos relacionados à utilização de recursos públicos.
Em face do exposto, é de se concluir que a conduta do responsável é culpável, ou seja, reprovável, havendo ainda a obrigação de reparar o dano, portanto, deve o responsável ser citado (a) , a fim de se avaliar se merece ser condenado em débito e/ou apenado com a aplicação de pena de multa.'
8.7. Como se vê, parece que Antônio Everaldo Henrique Tomaz teria sido nomeado fiscal de obras (entende-se de contratos) , desde 1/1/2005, na Prefeitura.
8.8. Ademais, faz-se oportuno relembrar que Antônio Everaldo Henrique Tomaz foi citado nos seguintes termos (peça 9) :
'Ocorrência: Fraude e/ou conluio na licitação Tomada de Preços 2007.07.06.001 - SEINFRA, vencida pela Nordeste Construções e Locação de Veículos Ltda., tendo por objeto a construção de terminal rodoviário na localidade de Santa Rita, município de Parambu - CE, com recursos oriundos do Contrato de Repasse 567756 (CR 0202686-53/2006) , celebrado entre a União Federal, por intermédio do Ministério do Turismo, representado pela Caixa Econômica Federal e esse Município, mediante fraude ou conluio na licitação e combinação de propostas entre as licitantes Nordeste Construções e Locações de Veículos Ltda., Tríplice Construções Ltda. e Cosampa Projetos e Construções Ltda., tendo por consequência a contratação de empresa sem capacidade operacional para executar efetivamente a obra, implicando a ausência de nexo causal entre os recursos repassados e a consecução de seu objeto, resultando na não comprovação da boa e regular aplicação dos recursos públicos federais liberados por meio do Contrato de Repasse, conforme descrito no item 3.3.1 deste Relatório de Fiscalização.'
Conduta: Fiscalizar a obra, permitindo que permanecesse contratada com empresa sem capacidade operacional para executá-la.  (destaques inseridos) 
8.9. Extrai-se da citação que a conduta irregular atribuída a ele foi a de permitir que a empresa sem capacidade operacional permanecesse executando a obra. Dito de outra forma, Antônio Everaldo Henrique Tomaz foi citado em decorrência de conduta omissiva quando do exercício da função de fiscal da obra (subentende-se fiscalização in loco) , na medida em que não verificou que a obra não estava sendo construída pela empresa Nordeste Construções e Locação de Veículos Ltda.
8.10. Por outro lado, apesar de ora o relatório falar em 'fiscal da obra' ora em 'fiscal do contrato', parece-nos que Antônio Everaldo foi condenado, na qualidade de fiscal da obra, por não ter observado que empresa sem capacidade operacional estava 'executando' o respectivo objeto. Esse entendimento encontra abrigo nos seguintes excertos do relatório (peça 176, p.4-5) que antecede a deliberação e do voto condutor (peça 175) , verbis:
'31. Sendo assim, o momento correto para a verificação da existência de capacidade operacional da empresa Nordeste para executar a obra, seria durante a execução do contrato, quando deveria a administração fiscalizar sua execução, acompanhando atentamente a qualidade dos serviços, as medições, o número de funcionários alocados à obra e a comprovação do regular pagamento das obrigações sociais de tais funcionários, por parte da empresa executora da obra.
32. Cabe ressaltar a irregularidade apontada pela equipe de auditoria, consistindo na constatação de que a empresa contratada, Nordeste Construções, não possuía estrutura operacional para executar a obra, pois, em 2007, ano da licitação e no qual foram iniciados os serviços, até o termino da vigência do prazo contratual, em 2011, a mencionada empresa não tinha nenhum empregado em seu quadro de pessoal, conforme pesquisa realizada na Rais.
33. Registre-se, ainda, que corrobora com a falta de capacidade operacional da empresa em comento, o resultado da consulta realizada no demonstrativo fornecido pela Caixa Econômica Federal - CEF, sobre a quantidade de trabalhadores informados nas guias do FGTS e GFIP, vinculados especificamente à obra (cadastro específico do INSS - CEI 70.009.84120/71) , que demonstrou não constar nenhum empregado informado como vinculado à obra.
34. Além disso, reforçam a tese da falta de capacidade operacional o resultado da visita realizada pela equipe de auditoria ao endereço informado no CNPJ como sendo a sede da empresa Nordeste, ocasião em que o proprietário do imóvel, que mora numa casa vizinha, declarou que a empresa, de fato, já funcionou naquele endereço, embora não mantivesse identificação na fachada. Declarou, ainda, que não parecia pertencer ao ramo de engenharia, em face de que era frequente a presença de caminhões realizando carga e descarga de cestas básicas, mas não de materiais e equipamentos de construção.
 (...) 
36. Diante do que foi relatado acima, verifica-se que nem o Secretário de Infraestrutura, Antão Roque de Freitas, nem o fiscal da obra, Antônio Everaldo Henrique Tomaz, se empenharam para dar cumprimento à correta fiscalização da execução do contrato.  (...) 
IV. Alegações de defesa de Antônio Everaldo Henrique Tomaz
84. Citado por este Tribunal (peça 9) , o responsável compareceu aos presentes autos (peça 107) , representado por seus advogados legalmente constituídos, (peça 87) , apresentando alegações de defesa quanto às irregularidades constatadas na execução do Contrato de Repasse 0202686- 53/2006 (Siafi 567756) .
85. O responsável pela fiscalização da obra alega que não se encontram nos autos as evidências elencadas no Relatório de Fiscalização 1302/2012, especialmente as listadas no item '3.3.6' e as peças referentes às operações da Polícia Federal e/ou Controladoria-Geral da União - CGU, representando violação aos princípios constitucionais da ampla defesa e do contraditório, na medida em que impede a completa defesa dos acusados, razão pela qual requer a apresentação/juntada das referidas peças aos autos.
86. Segundo o responsável, não há que se falar em responsabilidade do fiscal da obra por suposta incapacidade operacional da empresa, tendo em vista que ela executou e concluiu o objeto do contrato, por intermédio de seus empregados.
87. Quanto à suposta inexistência de empregados, antes e durante a execução do contrato, alega o responsável que o edital e o contrato não apresentam esta exigência.
88. Entretanto, afirma que foram os empregados da empresa contratada que executaram a obra, vez que foi, na oportunidade, conferido o recolhimento dos encargos trabalhistas, previdenciários e tributaristas, até porque os recursos eram intermediados pela CEF, que também fiscalizava o pagamento de tudo.
89. Ressalte-se que o responsável solicitou em suas alegações de defesa (peça 87, p. 5) que lhe fosse facultada sustentação oral, por ocasião do julgamento do presente processo.
IV.1 Análise da unidade técnica
90. Relativamente ao pedido de sustentação oral, formulado pelo responsável, Antônio Everaldo Henrique Tomaz, registre-se que no encaminhamento do presente processo será proposto o seu deferimento, em observância ao art. 112, § 1º da Resolução-TCU 191/2006.
91. Em que pese o fiscal da obra afirmar que não há que se falar em sua responsabilização, pelo fato de ter sido a empresa Nordeste Construções quem realmente executou a obra e que foram seus empregados que a executaram, visto que foram conferidos os recolhimentos dos encargos trabalhistas, previdenciários e tributários, cabe registrar que o mesmo não encaminhou, anexo as suas alegações de defesa, documentos hábeis capazes de comprovar o que afirma.
92. Sendo assim, verifica-se que o responsável, Antônio Everaldo Henrique Tomaz, na condição de ex-fiscal da obra, não trouxe em suas alegações de defesa elementos probatórios capazes de afastar a irregularidade relacionada a execução do contrato dos serviços de construção do terminal rodoviário de Parambu/CE pela empresa Nordeste Construções e Locação de Veículos Ltda., sem que a mesma tivesse a devida capacidade operacional, de forma que ele deve responder solidariamente com os demais responsáveis, com a empresa Nordeste e seus sócios, pelo débito correspondente ao prejuízo causado ao erário.
 (...) 
VOTO
 (...) 
34. Também o fiscal da obra, Antônio Everaldo Henrique Tomaz, afirma, sem apresentar provas, que o objeto foi executado pelos empregados da empresa contratada, que oportunamente teria efetuado o recolhimento dos encargos trabalhistas, previdenciários e tributários. Requer o fiscal a juntada da prestação de contas apresentada à Caixa para comprovação da regularidade das obras, o que, embora tenha sido posteriormente realizado, considero dispensável, tendo em vista que este Tribunal não se vincula às conclusões adotadas pela Caixa, ainda que se trate de eventual aprovação das contas. Os indícios constatados durante a auditoria, amparados pelas evidências discriminadas no relatório, são suficientes para, diante da ausência de provas contrárias, confirmar as irregularidades.'
8.11. O fato é que os boletins de medição da obra de construção do terminal rodoviário deixam assentes que Antônio Everaldo não foi o responsável por fiscalizar in loco a execução da obra. Os boletins de medição foram assinados pelo Engenheiro Civil Francisco Nilson Freitas (vide peça 16 do TC Processo 041.714/2012-1) . Assim, resta incontroverso que ele não poderia ter sido citado, tampouco condenado, por conduta omissiva na função de fiscal de obras.
8.12. Ademais, não se vê no contrato celebrado entre a Municipalidade e a Construtora Nordeste (peça 24, do TC Processo 041.714/2012-1) , nas notas fiscais e recibos (peça 48, do TC Processo 041.714/2012-1) , na ordem de serviço (peça 52, do TC Processo 041.714/2012-1) e nas demais peças deste processo, qualquer assinatura dele nos referidos documentos. Ademais, não se encontrou o documento que teria nomeado Antônio Everaldo Henrique Tomaz para o cargo de fiscal de obras (leia-se fiscal de contratos) da Prefeitura.
8.13. Por derradeiro, esclarece-se que a atividade de fiscalização da obra não se estende e não se confunde com a de fiscal de contrato, que teria a obrigação de atestar documentação relativa ao processo de pagamento, tendo em vista que este é etapa posterior à ação fiscalizatória. De recordar que a Lei 8.666/1993 distingue três etapas distintas no processo licitatório, quais sejam, execução, fiscalização e pagamento (art. 112) .
8.14. Nessa perspectiva, vale mencionar excerto de voto da relatoria do Ministro Benjamin Zymler que esclarece que a responsabilização do fiscal da obra deve ocorrer, por exemplo, quando este faz medição de valores superfaturados ou ateste de serviços não executados. Explica que fora de casos como esses, não cabe ao fiscal da obra a verificação do nexo de causalidade entre o pagamento e a execução da obra, a saber:
Acórdão 2672/2016-TCU-Plenário
'19. No que tange aos diferentes encaminhamentos formulados pelas instruções e pareceres reproduzidos no relatório que fundamenta esta deliberação, entendo que, via de regra, o fiscal da obra deve responder unicamente pelos pagamentos superfaturados, decorrentes do atesto indevido de serviços não executados. Não tendo a incumbência de gerir os recursos do convênio, não cabe sua responsabilização pela não comprovação do nexo causal entre os saques na conta do convênio e a execução do objeto conveniado.
20. No entanto, ressalto que, caso o atesto de notas fiscais ou a medição de valores superfaturados contribua para a simulação das operações financeiras perpetradas com os recursos federais, cabe a responsabilização do fiscal pela integralidade do débito em virtude da ausência de liame entre as despesas efetuadas e a movimentação bancária da conta do convênio.
 (...) 
31. Embora a natureza da obrigação assumida pelos profissionais liberais seja tema controverso, entendo que o disposto no citado art. 76 da Lei 8.666/1993 demonstra que o fiscal da obra tem uma típica obrigação de resultado, respondendo pelos serviços executados com deficiência aparente ou por aqueles inexistentes que foram indevidamente atestados.'
8.11. Em face do acima exposto, não se deve responsabilizar Antônio Everaldo Henrique Tomaz seja pela falta de capacidade operacional da contratada, seja pela subcontratação operada pela mesma, considerando que ele não foi o fiscal da obra.
CONCLUSÃO
9. Das análises anteriores conclui-se que:
a) a delegação de competência não exclui a responsabilidade dos ex-prefeitos;
b) o ex-prefeito Genecias Mateus Noronha incorreu em culpa in elegendo e culpa in vigilando e a ex-prefeita Keylly Mateus Noronha incorreu nesta última espécie de culpa;
c) houve dano ao Erário, pois não se estabeleceu o nexo de causalidade entre obra e recursos oriundos do contrato de repasse;
d) a subcontratação integral não seguiu os requisitos legais;
e) notícias divulgadas na imprensa não têm o condão de interferir nas análises e julgamentos procedidos no âmbito do TCU;
f) o despreparo dos agentes públicos do município e o desconhecimento da lei não são capazes de afastar a responsabilidade dos recorrentes nestes autos;
g) Sr. Antônio Everaldo Henrique Tomaz não poderia ter sido citado pela omissão na conduta de fiscal de obra pois não atuou como o fiscal da obra, razão pela qual não poderia ser atribuído a ele a verificação da capacidade operacional da contratada.
9.1. Com amparo nessas conclusões, propõe-se dar provimento ao apelo de Antônio Everaldo Henrique Tomaz e negar provimento aos apelos dos demais recorrentes.
PROPOSTA DE ENCAMINHAMENTO
9. Ante o exposto, submete-se à consideração superior a presente análise dos recursos de reconsideração interpostos por Genecias Mateus Noronha, Keylly Mateus Noronha, Antão Roques de Freitas, José Alves Limeira e Antônio Everaldo Henrique Tomaz contra o Acórdão 663/2016-TCU-Plenário, propondo-se com fundamento nos arts. 32, inciso I, e 33 da Lei 8.443/1992:
a)  conhecer dos recursos de Genecias Mateus Noronha, Antão Roques de Freitas e José Alves Limeira e de Keylly Mateus Noronha para, no mérito, negar-lhes provimento;
b) conhecer do recurso de Antônio Everaldo Henrique Tomaz, para, no mérito, dar-lhe provimento; e
c)  dar ciência às partes e aos órgãos/entidades interessados."
2.	Em sua oitiva regimental, o Ministério Público junto ao TCU (peça 283) concordou com a proposta formulada pela unidade instrutora, mas divergiu parcialmente quanto ao recurso interposto por José Alves Limeira (ordenador de despesas) , no sentido de que seja conhecido e provido para excluí-lo das condenações em débito e da aplicação da multa, previstas, respectivamente, nos subitens 9.3 e 9.4 do Acórdão 663/2016-TCU-Plenário, com a conseguinte exclusão de sua responsabilidade.
3.	Passo a transcrever o Parecer do Parquet especializado, com ajustes de forma:
"Trata-se de Recursos de Reconsideração interpostos contra o Acórdão 663/2016-TCU-Plenário (peças 174 a 176) pelos seguintes responsáveis: Senhor Genecias Mateus Noronha (ex-prefeito de Parambu/CE) , Senhora Keylly Mateus Noronha (ex-prefeita de Parambu/CE) , Senhor Antão Roques de Freitas (ex-Secretário Municipal de Infraestrutura) , Senhor José Alves Limeira (ordenador de despesas) e Senhor Antônio Everaldo Henrique Tomaz (fiscal da obra) .
2. Os recorrentes tiveram suas contas julgadas irregulares e foram condenados ao pagamento das importâncias especificadas no acórdão recorrido por irregularidades identificadas por equipe de auditoria do Tribunal na Tomada de Preços 2007.07.06.001 - Seinfra. Os recursos considerados irregulares provieram do Contrato de Repasse 0202686-53/2006, firmado entre o Ministério do Turismo e o Município, objetivando a construção da primeira etapa da rodoviária municipal.
3. O valor federal repassado para a obra foi de R$ 500.000,00. A Tomada de Contas Especial resultou de conversão de prévio Relatório de Auditoria, conforme determinação do Acórdão 165/2013-TCU-Plenário. O objetivo dessa auditoria foi apurar, por meio de Fiscalização de Orientação Centralizada, notícias de imprensa sobre prática de conluios e fraudes em licitações sob a responsabilidade de municípios do Estado do Ceará.
4. Os recorrentes já haviam oposto embargos de declaração contra o Acórdão 663/2016-TCU-Plenário, os quais foram rejeitados pelo Acórdão 3174/2016-TCU-Plenário (peça 243) . Diante da irresignação com as condenações impostas na deliberação recorrida, apresentaram os presentes recursos de reconsideração.
5. A principal irregularidade constatada, motivadora do débito aplicado aos responsáveis, consiste no fato de que a empresa contratada para a execução da obra, Nordeste Construções e Locação de Veículos Ltda., não tinha capacidade operacional para executar o contrato. Não foi demonstrada a existência do necessário nexo de causalidade entre os recursos transferidos e a consecução do objeto do contrato de repasse. Ademais, foram constatados indícios de que a empresa contratada não foi quem efetivamente executou a obra, sendo indevidos os pagamentos por ela recebidos do Município. Consta também dos autos que a rodoviária foi executada por empresa distinta da contratada.
6. Depois de identificados os responsáveis, foram citados alguns gestores municipais, as pessoas jurídicas que participaram da licitação, e seus dirigentes (aplicando a desconsideração da personalidade jurídica) . A Secex-CE examinou as alegações de defesa e produziu a instrução à peça 140, que contou com a anuência desta representante do Ministério Público (peça 145) . Atendendo à solicitação dos responsáveis para que outros documentos considerados relevantes para a defesa fossem apresentados, o Ministro Relator Augusto Sherman Cavalcanti concedeu, por dois despachos consecutivos, dilação de prazo aos requerentes (peças 152 e 159) .
7. Retornados para reanálise os autos à Secex-CE, o Auditor responsável pela instrução (peça 166) , após exame da documentação, verificou não haver novos elementos capazes de alterar o entendimento da instrução anterior (peça 140) . O Secretário Substituto da Secex-CE discordou desse posicionamento opinando que a irregularidade seria meramente formal e que as contas dos responsáveis deveriam ser julgadas regulares (peça 168) . Por meio do Parecer à peça 169, esta Representante do Ministério Público discordou do Titular da Secex-CE, afirmando, em consonância com as conclusões do Auditor, que a quebra do nexo causal estaria provada, já que outra empresa teria construído a rodoviária que não a contratada paga com os recursos do repasse. O Ministro Relator acolheu nos fundamentos de seu Voto (peça 175) a sugestão do Auditor e deste Ministério Público.
8. Desse modo, no Acórdão 663/2016-TCU-Plenário (peça 174) , foram acolhidas as alegações de defesa de alguns dos responsáveis citados (pessoas físicas e jurídicas) , julgadas irregulares as contas dos cinco recorrentes, além da de José Elpídio Lima Barbosa e da empresa contratada Nordeste Construções e Locação de Veículos Ltda., com condenação solidária dos responsáveis por dois valores distintos de débito (R$ 436.609,17 e R$ 36.752,41) , e aplicação da multa do art. 57 da Lei 8.443/1992.
9. Os recorrentes apresentaram os recursos de reconsideração às peças 256 e 267, analisados pela Secretaria de Recursos na instrução à peça 280, com manifestações concordantes do Diretor e do Secretário da Unidade Técnica às peças 281 e 282, respectivamente. A proposta foi por conhecer dos recursos dos impetrantes, para negar provimento aos dos Senhores Genecias Mateus Noronha, Antão Roques de Freitas e José Alves Limeira, e à Senhora Keylly Mateus Noronha, e dar provimento ao de Antônio Everaldo Henrique Tomaz, este último pelos fundamentos aduzidos no tópico 8 da instrução.
10. O exame técnico procedido pela Serur delimitou objetivamente as questões recursais em relação a cada responsável, enfrentando cada argumento trazido pelos recorrentes.
11. Em relação aos ex-Prefeitos, Senhor Genecias Mateus Noronha e Senhora Keylly Mateus Noronha, analisou-se se a delegação de competência excluiria sua responsabilidade, na condição de prefeitos, e se houve ou não culpa in vigilando e in elegendo.
12. Quanto ao ex-Secretário Senhor Antão Roques de Freitas e ao ordenador de despesas Senhor José Alves Limeira, bem como aos ex-Prefeitos Senhor Genecias Mateus Noronha e Senhora Keylly Mateus, a Serur analisou se houve dano ao Erário, se a subcontratação realizada foi ou não suficiente para fundamentar a responsabilização dos recorrentes, se houve influência negativa nos autos decorrente de notícias divulgadas na imprensa, e se o despreparo dos agentes públicos do município e o desconhecimento da lei poderiam relativizar a responsabilidade dos recorrentes.
13. No que toca ao fiscal da obra, Senhor Antônio Everaldo Henrique Tomaz, foi analisado se ele poderia ser responsabilizado pela verificação da capacidade operacional da contratada e por impedir a subcontratação.
14. Entende-se que as análises realizadas pela Serur não necessitam de reparos quanto ao não acolhimento das pretensões dos recorrentes, salvo, com as devidas vênias à Unidade Técnica, em relação ao Senhor José Alves Limeira, ordenador de despesas, que, no entendimento desta representante do Ministério Público, deve ter seu recurso provido pelas razões expostas a seguir.
15. O dano ao erário ensejador do débito imputado aos responsáveis decorreu do fato de que não ficou provado o nexo de causalidade entre a obra executada e os recursos oriundos do contrato de repasse. Essa irregularidade possui relação com a fase de execução da obra do terminal rodoviário. No caso, faltou a devida diligência aos gestores do contrato para que fosse providenciada a suspensão dos pagamentos ou exigida a continuidade da obra pela contratada, logo que constatado que os serviços estavam sendo executados por empresa diversa da vencedora da licitação. Aliás, foi na etapa de execução contratual que se verificou a inexistência dos requisitos legais da subcontratação ou qualquer pagamento feito pela contratada à subcontratada pelos serviços por esta última realizados, o que reforçou os indícios de lesão ao erário.
16. Ocorre que José Alves Limeira, conforme indica o Relatório de Fiscalização à peça 1, pp. 46, exerceu a função de Ordenador de Despesas entre as datas de 1/3/2005 e 1/10/2007, antes, portanto, das datas em que imputados os débitos pelos pagamentos indevidos à empresa contratada Nordeste Construções e Locação de Veículos Ltda., nos anos de 2008 e 2010, conforme as datas de ocorrência constantes dos subitens 9.3.1 e 9.3.2 do Acórdão 663/2016-TCU-Plenário.
17. A conduta tida por culpável de José Alves Limeira foi a de adjudicar e homologar a licitação da obra, com alinhamento de preços entre as licitantes Nordeste Construções e Locações de Veículos Ltda., Tríplice Construções Ltda. e Cosampa Projetos e Construções Ltda., assinando o contrato dela decorrente e permitindo que uma empresa sem capacidade operacional recebesse pela execução pagamentos indevidos sem a demonstração do nexo de causalidade entre os recursos e o objeto executado.
18. Não é razoável aventar a culpabilidade de José Alves Limeira por fatos irregulares que apenas ocorreram quando da execução do contrato, momento em que o gestor não mais ocupava a função de ordenador de despesas. A responsabilidade pelo débito deve se circunscrever aos que deram causa ao rompimento do liame causal por cometimento de atos irregulares nas fases de gestão e fiscalização do contrato. Esse limite temporal não se enquadra ao caso de José Alves Limeira, tendo em vista que sua conduta foi antecedente ao contrato, relacionada a atos da licitação.
19. Na fase inicial deste processo, uma das ocorrências irregulares que levou à citação de algumas pessoas pela Secex-CE, incluindo as empresas licitantes e seus dirigentes, foi de que teria havido indício de fraude e/ou conluio na licitação, mediante combinação de propostas entre as licitantes, tendo por consequência a contratação de empresa vencedora sem capacidade operacional para executar a obra. No Voto (peça 175) condutor do Acórdão 663/2016-TCU-Plenário, se reconheceu que tal ocorrência não esteve acompanhada de outras irregularidades reveladoras da existência de conluio, e, por esse motivo, foram parcialmente acolhidas as alegações dos responsáveis que responderam por essa conduta.
20. Embora José Alves Limeira não tenha sido citado por essa específica irregularidade, a conclusão do Acórdão 663/2016-TCU-Plenário de que não foi comprovado conluio na licitação fortalece a convicção de que o responsável não deve responder pelos atos de adjudicação e homologação, se não há indícios provados de fraude no certame.
21. Do mesmo modo, parece despropositado afirmar que a assinatura do contrato com a licitante vencedora, que não detinha capacidade operacional, implicou ou acarretou na quebra do nexo causal entre os recursos repassados e a consecução de seu objeto, fato justificador do débito. No momento da licitação nada se pode inferir sobre a execução da obra, se a empresa receberá pagamentos por serviços não executados, subcontratará serviços, ou se ocorrerão falhas de fiscalização. Atribuir a quem homologou o certame e assinou o contrato, sem ter sido o seu gestor, responsabilidade por atos ilícitos que se verificaram apenas na fase de execução da obra é supor uma duvidosa relação de causalidade que não se coaduna com as regras de responsabilização do TCU.
22. Para finalizar, anui-se às demais propostas de mérito da Serur à peça 280, quais sejam, negar provimento aos recursos de Genecias Mateus Noronha, de Keylly Mateus Noronha e de Antão Roques de Freitas, e dar provimento ao recurso de Antônio Everaldo Henrique Tomaz, pelos bem lançados fundamentos trazidos na instrução técnica.
23. Diante do exposto, esta Representante do Ministério Público diverge parcialmente da proposta da Unidade Instrutiva à peça 280, propondo que o recurso interposto pelo Senhor José Alves Limeira seja conhecido e provido, no sentido de excluí-lo das condenações em débito e da aplicação da multa, previstas, respectivamente, nos subitens 9.3 e 9.4 do Acórdão 663/2016-TCU-Plenário, com a conseguinte exclusão de sua responsabilidade, mantendo-se íntegras as demais propostas da Secretaria de Recursos."
É o Relatório.

Gabriel Nogueira Eufrásio (6.745/OAB-CE) e outros, representando Ana Raquel Ferreira de Almeida, Antão Roques de Freitas, Antônio Everaldo Henrique Tomaz, Antônio Carvalho Lins, Genecias Mateus Noronha, José Alves Limeira, Keylly Mateus Noronha e Tadeu Noronha Mota; Maria Imaculada Gordiano Oliveira Barbosa (8.667/OAB-CE) e outros, representando Cosampa Projetos e Construções Ltda..

Procuradora-Geral Cristina Machado da Costa e Silva.

TOMADA DE CONTAS ESPECIAL DECORRENTE DE CONVERSÃO DE RELATÓRIO DE AUDITORIA, DETERMINADA PELO ACÓRDÃO 165/2013-TCU-PLENÁRIO. IRREGULARIDADES NA EXECUÇÃO DE CONTRATO DE REPASSE, EM RAZÃO DA INCAPACIDADE OPERACIONAL DA EMPRESA CONTRATADA E INDÍCIOS DE FRAUDE NA LICITAÇÃO. CITAÇÃO. ALEGAÇÕES DE DEFESA INSUFICIENTES PARA DEMONSTRAR A EXECUÇÃO DA OBRA PELA EMPRESA CONTRATADA. ACOLHIMENTO DAS JUSTIFICATIVAS QUANTO AOS INDÍCIOS DE FRAUDE À LICITAÇÃO. CONTAS DE ALGUNS RESPONSÁVEIS IRREGULARES. DÉBITO. MULTA. DECLARAÇÃO DE INIDONEIDADE DA EMPRESA CONTRATADA. EMBARGOS DE DECLARAÇÃO CONHECIDOS E REJEITADOS. RECURSOS DE RECONSIDERAÇÃO. CONHECIMENTO. RAZÕES INSUFICIENTES PARA ALTERAÇÃO DO JULGADO. NÃO PROVIMENTO. CIÊNCIA.

TOMADA DE CONTAS ESPECIAL (TCE)

Secretaria de Recursos (Serur).

Em julgamento, recursos de reconsideração interpostos, individualmente, por Genecias Mateus Noronha (ex-Prefeito) e, conjuntamente, por Keylly Mateus Noronha (ex-Prefeita) , Antão Roques de Freitas, José Alves Limeira (ex-Secretários Municipais de Infraestrutura) , Antônio Everaldo Henrique Tomaz (fiscal de obra) e José Elpídio Lima Barbosa (sócio-administrador de Nordeste Construções e Locação de Veículos Ltda.) , contra o Acórdão 663/2016-TCU-Plenário (relator Ministro Augusto Sherman Cavalcanti) , que julgou irregulares as contas dos responsáveis arrolados e os condenou ao pagamento de débito e multa.
Na oportunidade, os agentes foram responsabilizados solidariamente pelo dano causado em razão de irregularidades identificadas na licitação, contratação e execução do objeto do Contrato de Repasse 0202686-53/2006 (Siafi 567756) , que previa a construção da primeira etapa da rodoviária municipal de Parambu/CE. O montante federal repassado foi de R$ 500.000,00.
Constatou-se que a empresa Nordeste Construções e Locação de Veículos Ltda., contratada no âmbito do referido certame, não detinha capacidade operacional para executar a obra. Também não restou comprovado o necessário nexo de causalidade entre os recursos repassados e a consecução do objeto, de modo que a empresa não poderia fazer jus aos pagamentos recebidos. Ademais, foram constatados indícios de que a contratada não foi quem efetivamente executou a obra, sendo indevidos os pagamentos por ela recebidos do Município. 
Nestes autos, já foram opostos embargos de declaração em face do mesmo Acórdão 663/2016-TCU-Plenário, os quais foram rejeitados por meio do Acórdão 3174/2016-TCU-Plenário.
Preliminarmente, ratifico o despacho exarado no sentido de que os presentes recursos de reconsideração merecem ser conhecidos, porquanto preenchem os requisitos de admissibilidade previstos nos arts. 32, inciso I, e 33, da Lei 8.443/1992, exceto em relação a José Elpídio Lima Barbosa, que não pôde ser analisado naquele momento processual (peça 274) , ante os motivos que exporei a seguir.
Nesta etapa processual, os recorrentes alegam, em apertado resumo, o que segue.
Os ex-Prefeitos Genecias Mateus Noronha e Keylly Mateus Noronha sustentam a tese geral de que houve delegação de competência a subordinados, o que excluiria as suas responsabilidades, e que não teria havido culpa in vigilando e/ou in elegendo. Complementam com a informação de que não teriam participado diretamente dos certames licitatórios, além de mencionar precedentes do TCU.
Os ex-Prefeitos Genecias Mateus Noronha e Keylly Mateus Noronha, assim como os ex-Secretários Antão Roques de Freitas e José Alves Limeira, afirmam: a inexistência de dano ao erário; que a subcontratação realizada não seria suficiente para fundamentar a responsabilização dos recorrentes; que houve influência negativa nos autos decorrente de notícias divulgadas na imprensa; despreparo dos agentes públicos do município; e desconhecimento da lei, o que, segundo defendem, deveria relativizar a responsabilidade dos recorrentes.
Em relação ao ex-fiscal Antônio Everaldo Henrique Tomaz, o expediente recursal sustenta que esse não seria responsável pela verificação da capacidade operacional da contratada ou por impedir a subcontratação de fato.
Após examinar as razões recursais, a Secretaria de Recursos (Serur) propõe:
não conhecer do recurso interposto por José Elpídio Lima Barbosa, pois a advogada que subscreve o expediente esclareceu que esse não é seu representado, tendo o referido nome constado da peça recursal por equívoco (peça 269) . Ademais, o recorrente não acostou aos autos procuração outorgada a outro causídico, tampouco peça recursal assinada por si;
conhecer e não prover os apelos recursais de Genecias Mateus Noronha, Keylly Mateus Noronha, Antão Roques de Freitas e José Alves Limeira;
conhecer e prover o recurso de reconsideração interposto por Antônio Everaldo Henrique Tomaz.
Em sede de oitiva regimental, o Ministério Público junto ao TCU (MPTCU) anui ao exame empreendido pela Serur, exceto quanto ao mérito do apelo recursal de José Alves Limeira, o qual propõe que seja conhecido e provido, para excluí-lo das condenações em débito e da aplicação da multa do acórdão pelejado.
Em exame de mérito, concordo com a análise da secretaria especializada, transcrita no relatório precedente, com os ajustes sugeridos pelo MPTCU, razão pela qual incorporo seus fundamentos às minhas razões de decidir, sem prejuízo de pertinentes considerações.
***
Em relação ao primeiro argumento dos ex-Prefeitos Genecias Mateus Noronha e Keylly Mateus Noronha, os elementos dos autos indicam que eles assinaram solicitações de pagamentos destinados à Nordeste Construções. Ademais, a delegação de competências a subordinados da Prefeitura não lhes retira a responsabilidade primária pela comprovação da escorreita gestão dos recursos transferidos da União por intermédio de contrato de repasse. Como apregoa repetidamente a doutrina administrativista, delega-se a competência, mas não a responsabilidade (Acórdãos 2.059/2015 e 2.360/2015-TCU-Plenário, 8.784/2017, 2.658/2007 e 3.121/2015-TCU-Primeira Câmara) .
Noutro ponto, Genecias Mateus Noronha, Keylly Mateus Noronha, Antão Roques de Freitas e José Alves Limeira sustentam a inexistência de prejuízo ao erário, pois, no seu entender, haveria nexo de causalidade entre os recursos recebidos por meio do Contrato de Repasse e as despesas indicadas pela Nordeste Construções, visto que a rodoviária estaria construída, ainda que esse objeto tenha sido subcontratado. Em seguida, defendem o instituto da subcontratação em contratos administrativos.
Em exame do ponto, a Serur ponderou que a subcontratação não é permitida, salvo de forma parcial, nos termos prescritos no art. 72 da Lei 8.666/1993, no edital e no contrato. Ou seja, a substituição da contratada, de forma não prevista e não autorizada, configurou ofensa a preceitos constitucionais e legais extremamente caros à Administração Pública, caracterizados pela fuga ao procedimento licitatório e burla às exigências contratuais necessárias para resguardar o interesse público.
A subcontratação indevida configura, isoladamente, prática de ato ilegal que, de per si, não seria suficiente para configurar dano ao erário. No caso presente, porém, além dessa irregularidade, o dano decorreu exatamente do rompimento do nexo de causalidade entre os recursos transferidos à municipalidade e o objeto empreendido.
É que o acórdão recorrido seguiu jurisprudência desta Corte no sentido de que a existência física do objeto pactuado, por si só, não constitui elemento apto a comprovar a regular aplicação dos recursos federais. Compete aos gestores essa comprovação por meio de documentação idônea, que demonstre, efetiva e inequivocamente, os gastos efetuados e o liame entre os recursos federais recebidos, as despesas realizadas e o objeto.
Assim, entendeu-se que deveriam estar evidenciados os pagamentos efetuados à subcontratada em circunstâncias de tempo (datas do pagamento) e valores compatíveis com o custo da obra. Essa demonstração não veio aos autos.
Em reexame do material probatório do TC Processo 041.714/2012-1, que deu origem a estes autos, observa-se que a ordem bancária de R$ 500.000,00, recebida em 14/12/2007, foi retirada da conta corrente da Prefeitura em 28/12/2007, na forma de "débito" (TC Processo 041.714/2012-1, peça 36, p. 1) . Os gestores não apresentaram elementos que pudessem demonstrar a regular movimentação dos recursos ainda que em distinta conta bancária.
Rememore-se que, nos termos do Voto condutor do Acórdão 165/2013-TCU-Plenário, proferido naqueles autos de auditoria realizada na Prefeitura Municipal de Parambu/CE e que determinou a instauração desta tomada de contas especial, o Tribunal constatou (destaquei) :
" (... ) 
19. Quanto à fiscalização da execução desse instrumento, foi apontado o seguinte achado de auditoria: "3.3 - Fraude e/ou conluio em licitação, frustrando o caráter competitivo da licitação, pela participação de empresas pertencentes a pessoas com interesses comuns e/ou procedimentos fraudulentos na condução do processo licitatório, com ocorrência de direcionamento do certame ou licitação montada, resultando na contratação de empresa sem capacidade operacional para executar a obra, implicando na ausência de nexo causal entre os recursos repassados e a execução da obra".
20. O que foi observado na execução desse contrato de repasse foi, em termos práticos, uma repetição das mesmas irregularidades verificadas não apenas nos outros dois contratos de repasse discutidos nestes autos, mas também em todas as demais auditorias da Fiscalização de Orientação Centralizada promovidas por este Tribunal em municípios do Estado do Ceará. 
21. Com efeito, foi apurado pela equipe de auditoria que o procedimento licitatório promovido pela prefeitura municipal, por meio da Tomada de Preços 2007.07.06.001 - SEINFRA, para contratação da empresa executora do objeto do contrato de repasse, apresentou também vários indícios de montagem, fraude e conluio, que resultaram na contratação de empresa sem capacidade operacional para a execução do objeto.
22. No presente caso, assim como ocorreu nos outros dois ajustes tratados neste processo, foi verificado que os preços propostos pelas empresas guardam relação de proporção entre os valores dos itens, demonstrando alinhamento de preços.
23. Participaram da licitação quatro empresas: Nordeste Construções e Locações de Veículos Ltda. (vencedora) , Tríplice Construções Ltda., Cosampa Projetos e Construções Ltda. e Edmil Eletrificação Ltda. Foi verificado (pç. 57) , que todos os itens de preço unitário ofertados pela Tríplice estão 0,4% acima dos preços ofertados pela Nordeste, vencedora do certame. Da mesma forma, todos os preços unitários ofertados pela Cosampa estão 0,2% acima dos preços da contratada. Resta, portanto, bastante claro o alinhamento de preços entre essas três empresas. 
24. Também neste caso, foi constatado que a empresa contratada (Nordeste Construções e Locações de Veículos Ltda.) não detinha comprovada estrutura e capacidade operacional para a execução das obras objeto do contrato de repasse. Pesquisa na RAIS mostra que desde o exercício de 2007, ano em que foi realizada a licitação e iniciadas as obras, até o término de vigência do prazo contratual, em 2011, a empresa não tinha nenhum empregado em seu quadro de funcionários.
 (...) "
Desse modo, mesmo se reconhecendo que o objeto do ajuste esteja construído, a ausência de demonstração do nexo de causalidade faz surgir a possibilidade que os recursos federais transferidos para específico objeto tenham sido aplicados em qualquer outro, ou mesmo em nenhum objeto de interesse público. Na mesma linha, quaisquer recursos podem ter sido empregados na construção da rodoviária existente, a custos completamente desconhecidos, o que é corroborado pelo registro de que a obra foi efetivamente entregue em largo descompasso com a vigência do contrato de repasse.
Portanto, ainda que relativizada a responsabilidade dos ex-prefeitos derivada de culpa in elegendo e/ou in vigilando, como reforça o responsável Genecias Mateus Noronha por meio de memorial (peça 289) , entendeu-se subsistir a ausência de nexo de causalidade na movimentação financeira, isto é, entre os recursos repassados e o objeto - deficiência que não foi suprida ao longo da documentação apresentada na fase inicial ou nos recursos. 
Considerando-se o conjunto probatório constituído de ausência de capacidade operacional da contratada e rompimento do nexo de causalidade entre a execução física e os recursos do contrato de repasse, não é possível modificar a conclusão a que chegou o acordão recorrido. 
***
Avançando no exame dos recursos, passo a tratar especificamente das razões recursais ligadas ao fiscal da obra à época, Antônio Everaldo Henrique Tomaz.
O responsável assevera que a fiscalização empreendida sobre o contrato "não soube lidar com o que o controle externo designou de 'capacidade operacional da contratada para executar a obra'". Aduz ter acompanhado a execução da construção, a qual supostamente foi realizada e entregue nos moldes contratados, não havendo qualquer consignação do controle externo quanto a eventual inexecução. 
Em seu exame técnico, a Serur destacou que não há comprovação nos autos de que Antônio Everaldo Henrique Tomaz tenha atuado como fiscal do contrato ou da obra. Embora o responsável, ao longo de sua defesa, assuma ter exercido a função de fiscal de obras da rodoviária, a unidade instrutora ainda assinalou que os boletins de medição da construção do terminal rodoviário não evidenciam que Antônio Everaldo Henrique Tomaz tenha sido responsável por fiscalizar in loco a execução dessa obra, já que esses documentos foram assinados pelo Engenheiro Civil Francisco Nilson Freitas (vide peça 16 do TC Processo 041.714/2012-1) . 
Também não se viu assinatura de Antônio Everaldo Henrique Tomaz no contrato celebrado entre a municipalidade e a Construtora Nordeste (peça 24 do TC Processo 041.714/2012-1) , nas notas fiscais e recibos (peça 48 do TC Processo 041.714/2012-1) , na ordem de serviço (peça 52, do TC Processo 041.714/2012-1) ou nas demais peças deste processo. Ademais, não se encontrou o documento que teria nomeado Antônio Everaldo Henrique Tomaz para o cargo de fiscal de obras ou de contratos da Prefeitura.
Ademais dos argumentos da Serur, que devem ser considerados, entendo de maior valor reanalisar o teor da citação dirigida ao responsável (peça 9, com sublinhados meus) : 
"Ocorrência: Fraude e/ou conluio na licitação Tomada de Preços 2007.07.06.001 - SEINFRA, vencida pela Nordeste Construções e Locação de Veículos Ltda., tendo por objeto a construção de terminal rodoviário na localidade de Santa Rita, município de Parambu - CE, com recursos oriundos do Contrato de Repasse 567756 (CR 0202686-53/2006) , celebrado entre a União Federal, por intermédio do Ministério do Turismo, representado pela Caixa Econômica Federal e esse Município, mediante fraude ou conluio na licitação e combinação de propostas entre as licitantes Nordeste Construções e Locações de Veículos Ltda., Tríplice Construções Ltda. e Cosampa Projetos e Construções Ltda., tendo por consequência a contratação de empresa sem capacidade operacional para executar efetivamente a obra, implicando a ausência de nexo causal entre os recursos repassados e a consecução de seu objeto, resultando na não comprovação da boa e regular aplicação dos recursos públicos federais liberados por meio do Contrato de Repasse, conforme descrito no item 3.3.1 deste Relatório de Fiscalização. 
Conduta: Fiscalizar a obra, permitindo que permanecesse contratada com empresa sem capacidade operacional para executá-la."
Como é sabido, o fiscal atua sobre a execução do objeto licitado (obra ou prestação do serviço) , não lhe cabendo avaliação sobre a etapa anterior que deu origem ao contrato. Portanto, não lhe compete, em regra, detectar fraude ou conluio no certame, caracterizado por combinação de propostas, ou ainda formular juízo sobre a capacidade operacional da contratada, pois tais exames competem à comissão de licitação ou ao pregoeiro, conforme o caso, bem como à autoridade superior que homologa o processo licitatório.
A atividade do fiscal de obra pode ser simplificada, apenas para fins didáticos, como a conferência entre o previsto (projeto) e o realizado (obra) , em suas múltiplas etapas, com relação ao cumprimento de prazos, quantidades e qualidades dos materiais empregados.
A esse respeito, cumpre registrar a lição do Ministro Benjamin Zymler, relator do Acórdão 2672/2016-TCU-Plenário (destaquei) :
'19. No que tange aos diferentes encaminhamentos formulados pelas instruções e pareceres reproduzidos no relatório que fundamenta esta deliberação, entendo que, via de regra, o fiscal da obra deve responder unicamente pelos pagamentos superfaturados, decorrentes do atesto indevido de serviços não executados. Não tendo a incumbência de gerir os recursos do convênio, não cabe sua responsabilização pela não comprovação do nexo causal entre os saques na conta do convênio e a execução do objeto conveniado.
20. No entanto, ressalto que, caso o atesto de notas fiscais ou a medição de valores superfaturados contribua para a simulação das operações financeiras perpetradas com os recursos federais, cabe a responsabilização do fiscal pela integralidade do débito em virtude da ausência de liame entre as despesas efetuadas e a movimentação bancária da conta do convênio.
 (...) 
31. Embora a natureza da obrigação assumida pelos profissionais liberais seja tema controverso, entendo que o disposto no citado art. 76 da Lei 8.666/1993 demonstra que o fiscal da obra tem uma típica obrigação de resultado, respondendo pelos serviços executados com deficiência aparente ou por aqueles inexistentes que foram indevidamente atestados.'
Considerando que não se aventou nos autos a inexecução ou execução defeituosa do objeto, o que afligiria diretamente as obrigações primárias do fiscal do contrato, entendo que a falha na caracterização da responsabilidade de Antônio Everaldo Henrique Tomaz quando do oficio citatório, atrelada aos limites de atuação do cargo que ocupava, conduz, no caso presente, à impossibilidade processual de se manter a condenação imposta.
Sem exercer juízo de valor sobre a conduta do responsável no caso concreto, mas em atenção ao princípio do devido processo legal, sou pelo provimento de seu recurso de reconsideração, de modo a excluir sua responsabilidade e as condenações impostas pelo acordão recorrido.
***
Na mesma toada, conforme pertinente intervenção do Ministério Público nos autos, passo a analisar as questões que pairam sobre o apelo recursal de José Alves Limeira, ex-Secretário Municipal de Infraestrutura e ordenador de despesas.
Nos termos do Relatório de Fiscalização (peça 1, p. 46) , o agente exerceu a função de ordenador de despesas de 1/3/2005 a 1/10/2007, antes, portanto, das datas em que foram imputados os débitos pelos pagamentos indevidos à empresa contratada, Nordeste Construções e Locação de Veículos Ltda. - anos de 2008 e 2010, conforme as datas de ocorrência constantes dos subitens 9.3.1 e 9.3.2 do Acórdão 663/2016-TCU-Plenário.
Veja-se ainda que o responsável foi chamado em citação nestes autos em razão do seguinte (peça 12, com sublinhados meus) :
"Ocorrência: Fraude e/ou conluio na licitação Tomada de Preços 2007.07.06.001 - SEINFRA, vencida pela Nordeste Construções e Locação de Veículos Ltda., tendo por objeto a construção de terminal rodoviário na localidade de Santa Rita, município de Parambu - CE, com recursos oriundos do Contrato de Repasse 567756 (CR 0202686-53/2006) , celebrado entre a União Federal, por intermédio do Ministério do Turismo, representado pela Caixa Econômica Federal e esse Município, mediante fraude ou conluio na licitação e combinação de propostas entre as licitantes Nordeste Construções e Locações de Veículos Ltda., Tríplice Construções Ltda. e Cosampa Projetos e Construções Ltda., tendo por consequência a contratação de empresa sem capacidade operacional para executar efetivamente a obra, implicando a ausência de nexo causal entre os recursos repassados e a consecução de seu objeto, resultando na não comprovação da boa e regular aplicação dos recursos públicos federais liberados por meio do Contrato de Repasse, conforme descrito no item 3.3.1 deste Relatório de Fiscalização.
Conduta: Adjudicar e homologar a Tomada de Preços 2007.07.06.0001 - SEINFRA, com alinhamento de preços entre as licitantes Nordeste Construções e Locações de Veículos Ltda., Tríplice Construções Ltda. e Cosampa Projetos e Construções Ltda., assinando o contrato dela resultante, e permitir que a obra permanecesse contratada com empresa sem capacidade operacional para executá-la."
A esse respeito, transcrevo a elucidativa exposição do MPTCU (sublinhei) :
"17. A conduta tida por culpável de José Alves Limeira foi a de adjudicar e homologar a licitação da obra, com alinhamento de preços entre as licitantes Nordeste Construções e Locações de Veículos Ltda., Tríplice Construções Ltda. e Cosampa Projetos e Construções Ltda., assinando o contrato dela decorrente e permitindo que uma empresa sem capacidade operacional recebesse pela execução pagamentos indevidos sem a demonstração do nexo de causalidade entre os recursos e o objeto executado.
18. Não é razoável aventar a culpabilidade de José Alves Limeira por fatos irregulares que apenas ocorreram quando da execução do contrato, momento em que o gestor não mais ocupava a função de ordenador de despesas. A responsabilidade pelo débito deve se circunscrever aos [elementos] que deram causa ao rompimento do liame causal por cometimento de atos irregulares nas fases de gestão e fiscalização do contrato. Esse limite temporal não se enquadra ao caso de José Alves Limeira, tendo em vista que sua conduta foi antecedente ao contrato, relacionada a atos da licitação.
19. Na fase inicial deste processo, uma das ocorrências irregulares que levou à citação de algumas pessoas pela Secex-CE, incluindo as empresas licitantes e seus dirigentes, foi de que teria havido indício de fraude e/ou conluio na licitação, mediante combinação de propostas entre as licitantes, tendo por consequência a contratação de empresa vencedora sem capacidade operacional para executar a obra. No Voto (peça 175) condutor do Acórdão 663/2016-TCU-Plenário, se reconheceu que tal ocorrência não esteve acompanhada de outras irregularidades reveladoras da existência de conluio, e, por esse motivo, foram parcialmente acolhidas as alegações dos responsáveis que responderam por essa conduta.
20. Embora José Alves Limeira não tenha sido citado por essa específica irregularidade, a conclusão do Acórdão 663/2016-TCU-Plenário de que não foi comprovado conluio na licitação fortalece a convicção de que o responsável não deve responder pelos atos de adjudicação e homologação, se não há indícios provados de fraude no certame.
21. Do mesmo modo, parece despropositado afirmar que a assinatura do contrato com a licitante vencedora, que não detinha capacidade operacional, implicou ou acarretou na quebra do nexo causal entre os recursos repassados e a consecução de seu objeto, fato justificador do débito. No momento da licitação nada se pode inferir sobre a execução da obra, se a empresa receberá pagamentos por serviços não executados, subcontratará serviços, ou se ocorrerão falhas de fiscalização. Atribuir a quem homologou o certame e assinou o contrato, sem ter sido o seu gestor, responsabilidade por atos ilícitos que se verificaram apenas na fase de execução da obra é supor uma duvidosa relação de causalidade que não se coaduna com as regras de responsabilização do TCU."
Alinhando-me aos argumentos acima e mediante raciocínio análogo ao realizado acerca do recurso de Antônio Everaldo Henrique Tomaz, no que se refere aos limites de atuação do cargo ocupado diante da natureza de responsabilidade (conduta) em relação à qual foi promovida a ampla defesa e o contraditório, nos termos do ofício citatório, acolho o arrazoado do MPTCU e dou provimento ao recurso de José Alves Limeira, para excluí-lo do rol de responsáveis desta TCE.
***
Ante todo o exposto, considerada a ausência de elementos capazes de alterar o juízo anteriormente formulado, não é possível reformar o julgado em relação a Genecias Mateus Noronha, Keylly Mateus Noronha e Antão Roques de Freitas, pelo que nego provimento aos recursos de reconsideração interpostos.
Na linha do exposto neste voto, dou provimento aos recursos manejados por José Alves Limeira e Antônio Everaldo Henrique Tomaz, para excluí-los do rol de responsáveis deste processo, tornando sem efeito as condenações previstas, respectivamente, nos subitens 9.3 e 9.4 do Acórdão 663/2016-TCU-Plenário.
Também pelos motivos apontados no início deste Voto, não conheço do expediente interposto em nome de José Elpídio Lima Barbosa.
	Voto, portanto, por que o Tribunal adote o Acórdão que ora submeto à deliberação deste Colegiado.
TCU, Sala das Sessões Ministro Luciano Brandão Alves de Souza, em 10 de março de 2021.
Ministro BRUNO DANTAS 
Relator

Tendo considerado as ponderações feitas pelos Ministros Bruno Dantas e Benjamin Zymler na Sessão Plenária de 2 de junho, revejo em parte a posição que apresentei naquela ocasião.
Inicialmente, mantenho o meu entendimento com relação ao que foi consenso naquele debate, no que diz respeito à responsabilização dos gestores. É razoável admitir, até pela falta de provas em contrário, que os prefeitos e secretários municipais, bem como o fiscal de contrato, não tinham nem deveriam ter por obrigação funcional o conhecimento de que havia outra empresa executando os trabalhos no lugar da contratada, uma vez que não estavam encarregados de acompanhar o cotidiano do canteiro de obras e não dispunham das informações sobre fraudes hoje sabidas.
Além do mais, para concretização dos seus propósitos dissimulados, a contratada evidentemente faria de tudo para esconder a sua situação e a realidade sobre quem estava executando a obra, tanto que nem mesmo o engenheiro designado pela Caixa para vistoriá-la registrou alguma anormalidade nas quatro vezes que esteve no local.
Em consequência, ao desconhecerem que a obra vinha sendo executada por empreiteira diversa, os agentes públicos municipais naturalmente não poderiam imaginar a presença da quebra do nexo de causalidade nos pagamentos feitos à empresa Nordeste, que era formalmente contratada. 
Por outro lado, revejo meu posicionamento no que diz respeito à hipótese de ausência de responsabilidade da contratada pelo débito equivalente à integralidade dos valores transferidos.
Embora possa ter havido subcontratação da obra, como presumi, sua efetiva ocorrência não está comprovada e nem é possível rastrear os recursos, de modo a garantir que eles, propriamente, foram usados para a construção do terminal rodoviário objeto do repasse.
De fato, não se sabe ao certo que tipo de arranjo foi feito para que a obra restasse concluída e que finalidade os recursos federais tiveram exatamente, visto que a empresa contratada não possuía estrutura operacional para execução dos serviços.
Assim, concordo que a contratada deve responder pelo débito integral, junto com seu sócio, na medida em que, mediante falsidade sobre a sua verdadeira condição, provocou a perda do nexo de causalidade entre os valores repassados e a obra executada.
Com agradecimentos aos Ministros Bruno Dantas e Benjamin Zymler pelo debate, que acredito ter propiciado a melhor solução para o caso, proponho que este Tribunal adote o acórdão que ora submeto ao Plenário.
TCU, Sala das Sessões, em 14 de julho de 2021.
Ministro VITAL DO RÊGO
Revisor
Submeti ao Plenário recursos de reconsideração interpostos por Genecias Mateus Noronha, Keylly Mateus Noronha, Antão Roques de Freitas, Antônio Everaldo Henrique Tomaz, José Alves Limeira e José Elpídio Lima Barbosa contra o Acórdão 663/2016-TCU-Plenário, por meio do qual o Tribunal julgou irregulares as contas dos responsáveis e condenou-os ao pagamento de débito e multa. 
A condenação no âmbito do TCU foi motivada pela ausência do nexo de causalidade entre os recursos repassados e a consecução do objeto, uma vez que a empresa contratada não detinha capacidade operacional para executar a obra, a qual foi realizada por empresa diversa, sendo considerados indevidos os pagamentos por ela recebidos da municipalidade. Como sabido, trata-se de desdobramento da chamada "Operação Gárgula".
Entendi naquela ocasião, em linha com os pareceres precedentes, que os elementos recursais não eram suficientes para modificar as conclusões deste Plenário contidas no acórdão recorrido em relação a Genecias Mateus Noronha, Keylly Mateus Noronha e Antão Roques de Freitas. E esse é o ponto de divergência em relação ao revisor, Ministro Vital do Rêgo.
Sua Excelência anui, por outro lado, ao não conhecimento do recurso de José Elpídio Lima Barbosa e ao provimento dos recursos de Antônio Everaldo Henrique Tomaz e José Alves Limeira para excluí-los do rol de responsáveis desta TCE. 
***
Após a explanação de Sua Excelência, Ministro revisor, verifico que, de fato, embora o contexto seja de fraude, não existem elementos que liguem os fatos diretamente aos responsáveis em questão. Nem a Polícia Federal, que dispunha de maior capacidade de reunir indícios, indicou a participação dos ex-Prefeitos ou do Secretário de Infraestrutura nas fraudes. 
Com efeito, nas circunstâncias destes autos, não era razoável exigir dos responsáveis em questão conhecimento da falta de capacidade operacional da empresa, dada a aparência de regularidade do esquema, conforme já debatido por esta Corte em precedentes similares.
	Sendo assim, alinho-me aos fundamentos expostos por Sua Excelência no percuciente voto revisor apresentado e agradeço as considerações ofertadas pelo Ministro Benjamin Zymler.
TCU, Sala das Sessões, em 14 de julho de 2021.
Ministro BRUNO DANTAS 
Relator

Em exame, recursos de reconsideração interpostos, individualmente, por Genecias Mateus Noronha, ex-Prefeito de Parambu/CE, gestão de 1/1/2005 até 26/3/2010, e conjuntamente, por Keylly Mateus Noronha, ex-Prefeita, gestão a partir de março de 2010, Antão Roques de Freitas, José Alves Limeira, ex-Secretários Municipais de Infraestrutura, Antônio Everaldo Henrique Tomaz, fiscal de obra, e José Elpídio Lima Barbosa, sócio administrador da empresa Nordeste Construções e Locação de Veículos Ltda., contra o Acórdão 663/2016-TCU-Plenário, que julgou irregulares as contas dos responsáveis arrolados e os condenou ao pagamento de débito e multa.
Fiscalização realizada por este Tribunal, no âmbito do TC Processo 041.714/2012-1, examinou o Contrato de Repasse 0202686-53/2006 (Siafi 567756) , cujo objeto era a construção da primeira etapa da rodoviária municipal, e identificou irregularidades no âmbito da Tomada de Preços 2007.07.06.001 - Seinfra, que resultou na celebração de contrato com a empresa Nordeste Construções e Locação de Veículos Ltda.
Também foram consideradas as provas colhidas junto à 11ª Vara da Justiça Federal, Seção Judiciária do Ceará, em face das investigações realizadas pela Polícia Federal, no âmbito da chamada "Operação Gárgula", acerca do esquema de fraudes sob investigação naquele estado da federação.
A condenação no âmbito do TCU foi motivada pela ausência do nexo de causalidade entre os recursos repassados e a consecução do objeto, uma vez que a empresa contratada não detinha capacidade operacional para executar a obra, que foi realizada por empresa diversa, sendo considerados indevidos os pagamentos por ela recebidos da municipalidade.
O relator, anuindo à proposta da secretaria especializada, com os ajustes sugeridos pelo MPTCU, propõe não conhecer do expediente interposto em nome de José Elpídio Lima Barbosa; dar provimento aos recursos interpostos por Antônio Everaldo Henrique Tomaz e José Alves Limeira, para excluí-los da relação processual e tornar sem efeito as condenações que lhes foram impostas; e negar provimento aos recursos de Genecias Mateus Noronha, Keylly Mateus Noronha e Antão Roques de Freitas.
Concordo integralmente com a proposta do ilustre relator em relação aos recursos interpostos pelos responsáveis José Elpídio Lima Barbosa, Antônio Everaldo Henrique Tomaz e José Alves Limeira, pelas razões expostas no percuciente voto encaminhado a este colegiado.
Passo então a examinar em maiores detalhes os recursos dos responsáveis Genecias Mateus Noronha, Keylly Mateus Noronha e Antão Roques de Freitas.
Destaco, inicialmente, que o indício de irregularidade originalmente apontado referente à ocorrência de fraude na licitação, diante de alinhamento de preços nas propostas das licitantes, foi afastado pelo relator a quo, que reconheceu a ausência de outros elementos capazes de robustecer a convicção quanto à existência do conluio inicialmente cogitado. 
Percebo, entretanto, que o acórdão recorrido, ao julgar as condutas dos responsáveis, pareceu levar em consideração o panorama apresentado pela operação da Polícia Federal, que indicou a participação da empresa Nordeste Construções e Locações de Veículos Ltda. em licitações manipuladas e direcionadas, com participação de empresas fantasmas ou do mesmo grupo e com revezamento entre os licitantes, além de certames com sobrepreço.
Corroboro a cautela do ilustre relator a quo. De fato, o cenário de larga atuação criminosa de um grupo de empresas no estado do Ceará impunha, desta Corte de Contas, uma análise mais minuciosa dos fatos, já que a contratação analisada foi realizada com uma das empresas envolvidas.
Houve desconfiança de que a licitação levada a efeito pelo município de Parambu/CE também possa ter sido combinada entre os licitantes, haja vista que as empresas participantes também foram citadas na referida operação policial. Entretanto, o apontamento constante do relatório da "Operação Gárgula" em relação à contratação em tela diz respeito a um sobrepreço de 1,69% do valor contratado, equivalente a R$ 8.671,93, na comparativa feita com valores do Sinapi (peça 139) .
A operação da Polícia Federal não indicou a participação dos ex-prefeitos ou do secretário de infraestrutura nas fraudes em questão. No município de Parambu/CE, a PF apontou a atuação na fraude dos assessores técnicos Marcos Antônio Caracas de Souza, sócio da empresa responsável pelo esquema de fraudes (Escritório Técnico de Assessoria e Planejamento Ltda. - ETAP) , Manoel Humberto Coelho D'Alencar Júnior, signatário de boa parte dos projetos da ETAP, e David Lopes Nogueira. Os dois últimos compuseram equipe de coordenação de elaboração de projetos com preços superfaturados, além de terem participado de ocorrências ligadas a sobrepreço e outras fraudes investigadas.
Todos eles chegaram a assinar alguns documentos da contratação tratada neste processo, especificamente as relações de solicitação/comprovação de pagamentos.
Não há nos autos elementos que permitam concluir que os senhores Genecias Mateus Noronha, Keylly Mateus Noronha e Antão Roques de Freitas tinham condições de desconfiar da atuação da empresa Nordeste, então contratada.
As informações obtidas da referida operação policial dão conta de que as empresas envolvidas se esforçavam para conferir uma aparência de legalidade a suas participações nos certames, inclusive com a cooptação de eventuais possíveis concorrentes legítimas.
A análise dos documentos que compõem a liquidação das despesas impugnadas pelo acórdão originário não permite, a meu ver, apontar para a existência de quebra do nexo de causalidade. 
Constam dos autos as prestações de contas de cada uma das parcelas pagas, acompanhadas de Relação de Comprovação/Solicitação de Pagamento, nota fiscal devidamente atestada e com a indicação de pagamento com recursos do contrato de repasse, recibo dirigido à prefeitura e emitido pela contratada, e extratos bancários dos pagamentos realizados, todos no âmbito da conta municipal 647.089-0 (peça 163, p. 128-132 - 1ª parcela, no valor de R$ 8.970,87; peça 163, p. 157-161 - 2ª parcela, no valor de R$ 81.742,63; peça 163, p. 170-174 - 3ª parcela, no valor de R$ 212.838,80; peça 163, p. 206-210 - 4ª parcela, no valor de R$ 154.560,79; e peça 164, p. 56-60 - 5ª parcela, no valor de R$ 43.796,26) .
Destaco que a mencionada conta municipal foi a identificada no contrato de repasse em exame para a execução financeira da avença, conforme cláusula oitava, item 8.4 (peça 27 do TC Processo 041.714/2012-1) .
Das cinco parcelas, quatro delas foram pagas mediante transferência TED. Embora somente se encontre nos autos o comprovante do TED da 4ª parcela (peça 163, p. 200) , realizada para a conta corrente da empresa contratada, o relatório de auditoria apontou para a existência de documentos que evidenciariam que os recursos repassados pela Caixa Econômica Federal foram pagos à empresa contratada (peça 1, p. 28) .
A terceira parcela foi transferida por meio da operação denominada no extrato bancário pertinente de "AUTOR. DÉBITO". Em consulta a agência da Caixa Econômica Federal, foi obtida a informação de que tal operação não identifica saque em espécie, mas uma das múltiplas possibilidades de débito para pagamentos autorizados pelo titular da conta.
A retirada da conta corrente logo após o recebimento dos recursos atendeu a diretriz fixada no contrato de repasse (item 8.4.1) , que determinou que os recursos fossem transferidos para conta de poupança enquanto não movimentados (peça 27 do TC Processo 041.714/2012-1) .
A ausência de capacidade operacional da empresa contratada não foi elidida por nenhum dos responsáveis. Entretanto, conforme já deliberado por esta Corte de Contas no Acórdão 448/2018-TCU-Plenário, o fato de determinada empresa não possuir quadro de empregados suficiente para executar o serviço para o qual foi contratada não constitui, por si só, prova cabal da sua inexistência  (empresa de fachada) . 
Também o fato de a empresa ter participado de licitações irregulares não lhe confere a qualidade de ser de fachada ou fantasma. Embora possa ser motivo para aplicação da sanção de inidoneidade, não autoriza, a meu ver, a conclusão de que tal empresa inexista no mundo real.
A visita da equipe de auditoria ao endereço da empresa obteve a evidência de que a empresa já havia funcionado naquela localidade, embora o proprietário do imóvel acreditasse que sua atividade não se relacionava com construção civil, haja vista "...que era frequente a presença de caminhões realizando carga e descarga de cestas básicas, mas não de materiais e equipamentos de construção", conforme trecho do relatório de auditoria (peça 1, p. 27-28) .
Assim, entendo que a ausência de capacidade operacional da empresa contratada não pode fundamentar a quebra do nexo de causalidade entre os recursos repassados e as despesas realizadas.
Mesmo a execução da obra por empresa diversa, o que caracteriza subcontratação total e afronta à licitação realizada, não justifica, por si só, a obrigação de devolução integral dos recursos em questão, caso a obra tenha sido, como de fato o foi, devidamente concluída.
Mais recentemente, a jurisprudência desta Corte de Contas tem defendido que a subcontratação total é irregularidade ensejadora de débito, correspondente à diferença entre os pagamentos recebidos pela empresa contratada e os valores por ela pagos na subcontratação integral. Nesse sentido, os Acórdão 3002/2021-TCU-Segunda Câmara e 8.220/2020-TCU-1ª Câmara. 
Há julgados, ainda, que defendem que o débito deveria ser quantificado em função dos preços de mercado e não, simplesmente, pela diferença entre os pagamentos recebidos pela empresa contratada e os valores por ela pagos à subcontratada (Acórdão 4349/2018-TCU-Segunda Câmara e 2.541/2015-TCU-Plenário) .
No caso concreto, a auditoria não constatou dano ao erário. A obra foi construída observando o respectivo plano de trabalho e não há evidências da diferença, porventura existente, entre o montante pago na contratação e o efetivamente adimplido à empresa executora da obra. Em relação ao preço de mercado, a operação policial identificou um sobrepreço no valor de R$ 8.671,93, equivalente a 1,69% do montante total contratado, o que, por certo, não merece, dada a baixa materialidade envolvida, a reprimenda deste Tribunal.
Quanto à análise da capacidade operacional da empresa, entendo que os ex-prefeitos e o ex-secretário municipal de Infraestrutura não praticaram ou deixaram de praticar condutas que justifiquem suas responsabilizações neste processo.
Lembro que os recorrentes foram citados em virtude das seguintes condutas:
a) Sr. Genesias Noronha: "Nomear e não supervisionar os trabalhos realizados pelos membros da Comissão de Licitação e pelo Secretário de Infraestrutura do Município" (peça 7) ;
b) Sr. Antão Roques de Freitas: "Não supervisionar os trabalhos de fiscalização da execução da obra, permitindo que permanecesse contratada com empresa sem capacidade operacional para executá-la" (peça 8) ;
c) Sra. Keylly Mateus Noronha: "Não supervisionar os trabalhos realizados pelo Secretário de Infraestrutura do Município" (peça 20) .
Em nenhum momento, durante a fase de liquidação das despesas, foi mencionado que a execução da obra ocorria por empresa diversa da contratada. Os próprios boletins de medição (peça 16 do TC Processo 041.714/2012-1) faziam referência à empresa contratada, não havendo motivos para que os recorrentes desconfiassem de eventual falha na fiscalização do contrato, até porque os relatórios de acompanhamento de engenharia da Caixa, que complementavam a fiscalização levada a efeito pela prefeitura, também não identificaram nenhuma irregularidade no decorrer da contratação em exame.
Não há evidências de que o Sr. Antão Freitas, na qualidade de secretário de infraestrutura da municipalidade, consentiu com a permanência de empresa sem capacidade operacional para executar a obra. Não há sequer informações de que tenha sido ele informado desse fato.
Entendo ser por demais desarrazoado esperar que os titulares do poder executivo municipal tivessem que supervisionar a atuação do fiscal da obra, a ponto de substituí-lo no desempenhar de sua atuação precípua, quando não havia aparente irregularidade que pudesse suscitar a interveniência daqueles gestores.
Chamo a atenção para o fato de que a Sra. Keylly Mateus Noronha assumiu o cargo de prefeito a partir de março de 2010, já no final da vigência do contrato em análise, quando ainda restava pendente de execução apenas R$ 36 mil dos recursos federais envolvidos. 
Nesse caso, não era de se esperar que a gestora, recém empossada na prefeitura, revisasse todos os procedimentos adotados nas gestões anteriores ou tivesse oportunidade de tomar ciência da irregularidade ora apontada.
Ainda que haja indícios de atuação fraudulenta do grupo de empresas mencionado na operação policial, não há nos autos evidências de que os recorrentes estivessem envolvidos nos procedimentos que culminaram na contratação de empresa Nordeste Construções e Locação de Veículos Ltda., nem que tenham se omitido diante da subcontratação total da avença firmada com a municipalidade, da qual não há indicativos de que tinham conhecimento.
Lembro que a atuação da empresa Nordeste resultou em punição, com a aplicação da penalidade de inidoneidade para licitar com a administração pública federal pelo prazo de dois anos, conforme item 9.6 do acórdão recorrido.
Diante dessas considerações, minha proposta é de provimento dos recursos interpostos pelos responsáveis Genecias Mateus Noronha, Keylly Mateus Noronha e Antão Roques de Freitas, para tornar insubsistentes os itens 9.3 e 9.4 do Acórdão 663/2016-TCU-Plenário e julgar regulares as suas contas.
O afastamento do débito ora verificado deve se estender também à empresa Nordeste Construções e Locação de Veículos Ltda., em atenção ao art. 161 do Regimento Interno desta Casa.
	Ante o exposto, voto pela aprovação do acórdão que ora submeto à apreciação deste Colegiado.
TCU, Sala das Sessões, em 2 de junho de 2021.
Ministro VITAL DO RÊGO
Revisor